【裁判字號】    91,上訴,300
【裁判日期】    920916
【裁判案由】    過失致死等
【裁判全文】
臺灣高等法院臺中分院刑事判決                九十一年度上訴字第三００號
    上  訴  人
    即公訴  人  臺灣彰化地方法院檢察署檢察官
    上  訴  人
    即被    告  甲○○
    選任辯護人  林坤賢
                邱華南
                黃敏雄
    上  訴  人
    即被    告  庚○○
    選任辯護人  亥○○
    上  訴  人
    即被    告  辰○○
    選任辯護人宇○○
                辛○○
                黃靖閔
    上  訴  人
    即被    告  巳○○
    選任辯護人  宇○○
                辛○○
    上  訴  人
    即被    告  酉○○
                天○○
                卯○○
    右三人共同
    選任辯護人  亥○○
    上  訴  人
    即被    告  丑○○
    選任辯護人  陳世煌
                劉嘉堯
    上  訴  人
    即被    告  寅○○
    選任辯護人  袁烈輝
    上  訴  人
    即被    告  丙○○
    選任辯護人  陳坤榮
                黃靖閔
    上  訴  人
    即被    告  地○○
    選任辯護人  熊梓檳
                楊國煜
    被      告  戊○○
    選任辯護人  亥○○律師
    被      告  徐立緯原名壬.
                未○○
右上訴人因被告過失致死等案件，不服臺灣彰化地方法院八十八年度訴字第八六０號
，中華民國九十年九月二十一日第一審判決（起訴案號：臺灣彰化地方法院檢察署八
十八年度偵字第一０八八九號）提起上訴，本院判決如左：
    主      文
原判決關於被告甲○○部分撤銷。
甲○○從事業務之人，因業務上之過失致人於死，處有期徒刑貳年陸月。
其餘部分上訴駁回。
    事      實
一、甲○○係設在台中市○○路一九號一一樓「甲○○建築師事務所」之負責人，為
    建築師，以從事建築設計、監造等為職業，於民國（下同）八十年間，受龍邦建
    設股份有限公司（現為龍邦開發股份有限公司，下稱龍邦公司）之委任，負責龍
    邦公司所投資興建坐落在彰化縣員林鎮○○○○段五八之二、五八之三、五八之
    一一、五八之二０、五八之二九、五八之三０、五八之三二、五九之四、五九之
    五、五九之六等地號「龍邦富貴名門」新建工程（下稱系爭工程）之集合式建物
    之設計、規劃，及自八十一年一月十一日迄八十二年九月一日止（起訴書、原判
    決均誤載為八十年底迄八十二年底）系爭工程施工期間之監造任務，按工程進度
    在每樓層施工階段，確實至工地勘驗施工情形，具名填製建築工程勘驗報告書，
    陳報彰化縣政府工務局備查，並負責向彰化縣政府工務局請領建築執照、使用執
    照。而寅○○則係該事務所聘雇之監造人員，於附表二編號三所示期間，負責系
    爭工程之監造職務。又龍邦公司於八十一年一月五日與啟阜公司簽訂工程承攬契
    約，將系爭工程交由啟阜建設工程股份有限公司（下稱啟阜公司）承造，庚○○
    為啟阜公司之副總經理兼主任技師，係該公司當時唯一之技師，乃代表啟阜公司
    監督系爭工程興建之土木工程技師，依規定應於施工期間，按時至工地現場勘驗
    施工情形，負責查驗施工人員是否確實依照設計圖施工，並與建築師聯名填製上
    述建築工程勘驗報告書陳報彰化縣政府工務局，以示有確實勘查施工之情形；辰
    ○○係啟阜公司員林地區經理，為系爭工程工地之實際負責人，負責開工迄竣工
    期間管理整個工地之人事調度、施工監督及請款業務；巳○○（由龍邦公司借調
    至啟阜公司）、謝富丞（未上訴）、酉○○均係啟阜公司派駐在系爭工程之工地
    主任或工務部副所長、所長，於附表二編號七(2)至九所示期間，職司工地現場施
    工指揮、人員調度及施工期間之監工業務，其等並於啟阜公司按期向龍邦公司請
    領工程款時，負責填載工程分段查驗申請表，以陳報定作人龍邦公司派員會同勘
    查工地之施工情形，且製作營建工程施工品質查驗單，載明查驗結果，附現場照
    片，以示有確實按設計圖施工及已善盡監工責任之意；另丑○○、天○○、卯○○均受雇於啟阜公司，擔任系爭工程之現場監工，於附表二編號一一至一三所示
    期間負責材料查驗及監督承包商按設計圖施工，並按工地現場施工情形，填載監
    工日誌（實為施工日誌），內載明進料、施工及其他工地之雜務，交與工地主任
    、工務所副所長、所長、經理核閱，批示後存查，以示有確實監督工程之進度及
    品質。至丙○○、己○○則分別受雇於龍邦公司，丙○○係龍邦公司之工務部副
    理，為龍邦公司系爭工程之實際負責人，負責監督工程之施工進度與品質，己○○（另結）為龍邦公司派駐在系爭工程之現場監工，該二人均負責系爭工程之查
    驗及施工品質之監督，以作為龍邦公司審核是否按期發放工程款與承造人啟阜公
    司之依據，地○○係設在台北縣永和市○○街二號二樓「首記工程有限公司」（
    下稱首記公司）之負責人，於八十一年二月二十四日向啟阜公司承攬系爭工程之
    鋼筋彎紮工程，並於附表二編號一六所示期間施作系爭工程之鋼筋彎紮部分。是
    附表二編號一、三至五、七至九、一一至一六所示之人分別係從事建築設計、監
    造、查驗、監工、實際施作工程業務之人。
二、甲○○與委任人龍邦公司經詳細磋商，瞭解龍邦公司之需求後，即將基地建物規
    劃分成Ａ、Ｂ棟兩棟（即前、後棟），外觀均為地下二層、地上十六層鋼筋混凝
    土構造物，地下二層至地面層為連結互通之結構體，地下二層供防空避難室兼停
    車空間使用，地下一層供停車空間使用，Ａ棟呈倒Ｌ型建物除第一層供店鋪使用
    外，第二層至第十六層則均供住宅使用；Ｂ棟則呈不規則內窄開口寬之ㄇ字型設
    計，一樓採開放空間，二樓部分採開放空間設計，並均供住宅使用。甲○○明知
    集合性住宅房屋之興建，攸關住戶生命甚鉅，除美觀、發揮設計者創意及創造委
    任人最大經濟利益等因素外，尚應注意：(1)建築物構造應能抵禦任何方向之地震
    力。(2)構造物之設計應能抵禦由地震引起之傾倒作用。(3)建築師受委託設計之圖
    樣、說明書及其他書件，應合於建築法及基於建築法所發布之建築技術規則、建
    築管理規則及其他有關法令之規定；其設計內容，應能使營造業及其他設備廠商
    ，得以正確估價，按照施工。(4)建築師受委託辦理建築物監造時，應監督營造業
    依照設計之圖說施工；遵守建築法令所規定監造人應辦事項；並確實查核建築材
    料規格及品質。(5)建築師受委託辦理建築物之設計，應負該工程設計之責任；其
    受委託監造者，應負監督該工程施工之責任，但有關建築物結構與設備等專業工
    程部分，除五層以下非供公眾使用之建築物外，應由承辦建築師交由依法登記開
    業之專業技師負責辦理，建築師並負連帶責任。(6)建築師受委託辦理各項業務，
    應遵守誠實信用之原則，不得有不正當行為及違反或廢弛其業務上應盡之義務（
    當時之建築技術規則建築構造編第四十二條、第五十一條第一項；建築師法第十
    七條至第二十條；建築法第十三條第一項）。而依甲○○所具有之專業建築知識
    及其他一切情狀，在系爭工程Ｂ棟建物之建築配置、結構系統設計、監造部分，
    應能注意上開規定，詎甲○○竟疏未注意，致生下列疏失：
  (一)建築配置方面：
    甲○○於設計前，明知該基地經龍邦公司於八十年九月、十一月間，先後委任大
    合鑽探技術顧問有限公司、國安鑽探企業有限公司進行地質鑽探分析後，發現該
    處地下水位偏高（約五米），且地質含砂量過高，較為鬆軟，應注意建築物構造
    應能抵禦任何方向之地震力，且構造物之設計應能抵禦由地震引起之傾倒作用，
    依當時一切客觀情狀，亦無不能注意之情事，竟仍將Ｂ棟建物設計呈不規則內窄
    、開口寬之ㄇ字型，一樓採開放空間，二樓部分採開放空間設計，導致Ｂ棟建物
    同時包含下述五種不利於建物耐震能力之建築配置上缺失：(1)由建築平面來看，
    造成二樓樓版開口挑空面積所佔比例甚大（約佔百分之四十），呈平面不規則形
    狀；(2)由建物立面而言，一樓挑高，二樓局部無樑，屬立面勁度不規則形狀；(3)
    由建物高度與最窄寬度比值來看，超過六比一（四八．三除七．八五），造成單
    面較為薄弱，影響建物整體之勁度，在受外力搖撼下，易造成偏心之現象；(4)且
    從構架而論，部分牆面不連續，柱間跨度（柱與柱間的距離）較大，且短向皆為
    單跨度構架，使得結構贅餘度偏低（即各柱所承受之應力過高），易因局部破壞
    而導致整棟建物全面崩塌；(5)自主結構柱而言，每支柱須分擔樓版面積較大，所
    需承載之荷重也較大。
  (二)結構系統設計：
    Ｂ棟乃地上十六層之建物，甲○○雖有依建築法第十三條第一項、建築師法第十
    九條規定，將結構系統設計部分，交與具土木工程技師及結構工程技師資格之子
    ○○（未起訴）所開設之「長新工程顧問有限公司」（下稱長新公司）代為設計
    ，然因彰化縣政府遲至八十三年一月四日（原判決誤載為八十八年七月一日）始
    落實技師簽證制度，因此結構計算書、結構設計圖仍須由甲○○做最終之確認，
    再由甲○○具名向建築主管機關提出。而甲○○、子○○在進行結構設計時，原
    應注意建築物構造應能抵禦任何方向之地震力，且構造物之設計應能抵禦由地震
    引起之傾倒作用，況Ｂ棟建物在建築配置上已有前述不當之處，更應注意在結構
    系統方面採取相當之補強措施以加強建物耐震能力，於當時亦無不能注意之客觀
    情事，竟疏未注意，子○○甚至將Ｂ棟建物之結構設計，轉交其所雇用、未具技
    師資格之不詳姓名雇員，為其代工，而未依建築技術規則建築構造編第十一條之
    規定，按實核計靜載重，致將靜載重低估為七０七九‧八七公噸，與按設計圖實
    際核算之靜載重七七四四‧九公噸約短少百分之八‧六，又採用較欠準確性之Ｔ
    ＡＢＳ模擬程式（只能做平面模擬）進行模擬，於依地震力之大小作應力分析時
    ，取得較低之數值，致在決定各樑、柱大小及應配用多少鋼筋時，得以達到節省
    配筋數量之目的，用以降低材料之成本，造成Ｂ棟建物Ｂ二四至Ｂ二八、Ｇ二一
    至Ｇ二六等樑、Ｃ二八至Ｃ三三等柱配用鋼筋數量均有不足，柱主筋越往下層不
    足之現象越嚴重，而子○○於交付甲○○結構計算書、結構設計圖前，並未確實
    核計其內容，甲○○收受上開結構計算書、結構設計圖，於簽名、蓋章在上開結
    構計算書、結構設計圖上，並送交彰化縣政府工務局請領建築執照備查前，亦未
    確實審核其內容，致使Ｂ棟建物在結構系統之規劃設計上，因其二人之過失而存
    有上述瑕疵。（另甲○○監造部分之疏失詳後述四(一)）
三、現場施工方面：
    系爭工程關於鋼筋彎紮部分，啟阜公司係轉包與地○○之首記公司承作，地○○
    在帶領其下之工人進行鋼筋綁紮時，其明知工程之興建，應確實依建築設計圖施
    工，並遵守建築術成規，以確保建築物之安全，然其於實際進行鋼筋紮綁工程施
    工時，竟未確實依建築設計圖與所附施工說明書之規定施工，而有下列違背建築
    術成規之情形：
  (一)柱之箍筋、綁紮：
    柱箍筋間距未依設計圖施工，如Ｂ棟Ｃ二八、三０柱經採樣三處，原設計圖規定
    鋼筋之間距為十公分（建築技術規則規定箍筋間距原則上亦為十公分），然實際
    施作卻分別為十五到二十公分、二十到三十公分，甚至有二十到八十公分不等之
    間距；Ｂ棟Ｃ三０柱更有將四條箍筋重疊在一起之情形，造成原本應有四條箍筋
    之作用，只剩與一條之作用相當；且依施工說明書及建築技術規則之規定，箍筋
    之角度應為一邊一百三十五度彎鉤、一邊為九十度彎鉤交錯，以發揮有效之圍束
    作用，使混凝土受此圍束下，得以發揮其應有之耐震韌性，其若箍筋間距太大或
    箍筋僅為九十度彎鉤，於地震發生時，箍筋無法把柱主筋束圍住，將導致箍筋被
    撐開、柱主筋挫屈，造成混凝土壓碎爆裂，然實際施作上，確有未達一百三十五
    度之情形（如Ｂ棟Ｃ二八、三０柱），致無法發揮應有之耐震韌性能力。
  (二)樑之箍筋、綁紮：
    樑腹筋尺寸及間距應與設計圖相符，若腹筋尺寸過小、腹筋間距過大則無法達到
    原設計之抗壓能力，然實際就Ｂ棟Ｇ二一樑腹筋採樣鑑定後，卻發現該處採四號
    腹筋、間距達十三．五公分，與設計圖上採三號鋼筋、間距十公分之規定相違。
四、監造、監工方面：
  (一)監造人部分：
    甲○○既受龍邦公司之委任，而為Ｂ棟建物之監造人，依建築師法第十八條至第
    二十條之規定，自負有監督營造業按圖說施工；遵守建築法令所規定監造人應辦
    事項；並確實查核建築材料規格及品質，不得有廢弛業務之義務，同時依建築法
    第五十六條第一項規定：「建築工程中必須勘驗部分，應由直轄市、縣（市）（
    局）主管建築機關於核定建築計劃時，指定由承造人會同監造人按時申報後，方
    得繼續施工，主管建築機關得隨時勘驗之。」亦即，各樓層之興建，監造人必須
    到場逐層勘驗，又依建築法第六十一條規定：「建築物在施工中，若有危害公共
    安全，或主要結構與核定之工程圖或說明書不符時，監造人應分別通知承造人及
    起造人修改，其未依照規定修改者，應即申報該管主管建築機關處理。」而當時
    建築技術規則建築構造篇第三百三十五條第一項、第二項亦規定：「監造人必須
    對工地現場填製之內有混凝土拌合、澆置及養護、鋼筋彎紮及排置等項目之查驗
    報告予以簽認，並置於工地備主管建築機關不定期、不定時之抽查核對。」甲○○依上開規定負有確實到場執行監造之義務，而當時亦無不能遵守上開規定之情
    事，竟疏未注意，僅指派事務所內未具建築師資格之寅○○到現場代為執行，復
    疏未嚴格監督寅○○執行監造工作，且對於營建工程施工品質查驗單及施工現場
    取樣送檢驗之各種試驗報告單亦不予聞問，從未過目簽認，未能善盡監造之義務
    。而寅○○自系爭工程地下室樑筋綁紮之施工階段既受甲○○指派到工地現場監
    造，負有監督啟阜公司確實按設計圖施工之義務，竟疏未注意，致未能發現上開
    鋼筋綁紮不當等缺失，並及時加以糾正，是系爭工程之Ｂ棟建物因該二人上述疏
    忽而無從確實發揮監督啟阜公司按圖說施工之效能。
  (二)承造人即啟阜公司部分：
    庚○○前係啟阜公司之副總經理及主任技師，亦為該公司當時之唯一技師，依建
    築法第十五條第一項規定：「營造業應設置專任工程人員，負承攬工程之施工責
    任。」；營造業管理規則第十九條亦規定：「營造業之專任工程人員，負責承攬
    工程之施工責任，並應於開工、竣工報告單及申請查驗單上簽名或蓋章。」庚○○除職司系爭工程施工技術指導外，更負有監督首記公司確實按建築設計圖及所
    附施工說明書與其他建築法規規定施工之責；辰○○前係啟阜公司員林區經理，
    為系爭工程之工地實際負責人，亦負有監督首記公司按設計之圖說施工之職責；
    巳○○、謝富丞、酉○○、天○○、丑○○、卯○○前分別係啟阜公司派駐該工
    地之工地主任、工務所所長、副所長、監工，渠等均負有監督首記公司按建築設
    計圖及所附施工說明書與其他建築法規規定施工之責，而上開之人均具有建築之
    專業知識，依當時客觀之一切狀況，亦無不能注意之情事，竟疏未注意，未能發
    現前述鋼筋綁紮之缺失及時提出糾正，而放任地○○及其所僱用之鋼筋工人就上
    開鋼筋施作時，未依建築技術規則、施工規範或設計圖施工。
  (三)起造人即龍邦公司部分：
    丙○○係龍邦公司工務部副理，為龍邦公司系爭工程之實際負責人，而己○○則
    係龍邦公司派駐系爭工程之監工，其等任職期間，均值Ｂ棟建物一樓以上部分之
    施工階段，為實際執行監督該棟大樓建築營造之監工人員，依建築法第三十九條
    規定前段規定自應監督啟阜公司依照核定工程圖樣及說明書施工，詎丙○○、己○○亦輕忽監督工人按圖施工之重要性，而依當時情形，亦無不能注意之情事，
    竟疏於注意，未能督促啟阜公司確實施工。
  (四)而Ｂ棟建物之興建，因上開監造人、承造人、起造人監工之疏失，致未能及時發
    現前述鋼筋綁紮之缺失，而放任地○○及其所僱用之鋼筋工人就上開鋼筋施作時
    ，未依建築技術規則、施工規範及設計圖施工，造成Ｂ棟建物在建築後，耐震能
    力更形降低，於八十二年九月一日竣工後無法達到應有之耐震力，且因前述建築
    規劃配置不良、結構系統設計不佳，致Ｂ棟建物所能承受之崩塌地表加速Ｘ向約
    為一六八ｇａｌ，Ｙ向則約為一七四ｇａｌ，與其應有之安全數值Ｘ向為二八八
    ｇａｌ、Ｙ向為二九九ｇａｌ相距甚遠。
五、嗣於八十八年九月二十一日凌晨一時四十七分十二．六秒許，在東經一二０．八
    一度、北緯二三．八五度，即南投縣日月潭西偏南約十二．五公里附近地區，因
    車籠埔斷層錯動，引發內陸淺層地震（下稱九二一地震），規模為七．三ＭＬ（
    ＣＷＢ）或七．六至七．七ＭＳ（ＵＳＧＳ），在彰化縣員林地區，形成地震規
    模約五級之地震，以交通部中央氣象局員林國小觀測站所測得之地震強度，垂直
    向為一一六．二八ｇａｌ、南北向為一八七．五二ｇａｌ、東西向為一七八．二
    四ｇａｌ，本件Ｂ棟建築物因前述建築配置不佳、結構系統設計未盡周延，加上
    現場施工及監造、監工未能完全符合設計圖說，致無法承受地震力之破壞，以致
    在地震力的作用下，Ｂ棟建築物發生柱箍筋被撐開、柱混凝土壓碎爆裂及主筋挫
    屈等破壞，造成Ｂ棟大樓往Ａ棟大樓方向倒塌，一到四樓幾近完全潰散，貫破地
    下室一、二樓之樓版，陷入地面下（在地下第一層、第二層之間，Ｂ棟地下一、
    二樓自Ａ棟進入探測後，發現其主結構體雖有遭破壞，但大體而言，尚稱完好）
    ，五樓至九樓結構遭完全破壞後橫倒在原Ａ、Ｂ棟間之中庭位置，九樓以上建物
    部分則傾倒斜躺靠在Ａ棟建物上，致使附表一編號一至二三所示之Ｂ棟建物內住
    戶共二十三人，遭倒塌之大樓、物體壓住，分別受有如附表一所示傷害而死亡，
    並有廖素英等多名住戶分別受有輕重傷（過失傷害及過失重傷害部分均未據告訴
    ），致生公共危險。
六、案經丁○○、癸○○、戌○○訴請台灣彰化地方法院檢察署檢察官偵查起訴。
    理  由
甲、有罪部分
壹、訊據附表二編號一、三至五、七至九、一一至一六所示被告均矢口否認有何業務
    過失致死等犯行，分別辯稱：
一、被告甲○○部分：
    被告甲○○固坦承於八十年間，受龍邦公司委任，擔任系爭工程之設計及監造工
    作，亦坦承Ｂ棟建物因有開放空間之挑空設計，在建築規劃上相較於Ａ棟而言，
    抗震能力較為不佳，Ｂ棟建物施工上確有前述疏失，以致在九二一地震發生時，
    無法承受地震之破壞而倒塌，惟矢口否認在設計及監造上有何過失，辯稱：
  (一)系爭土地之基地經鑽探結果為黏土與粉細沙之混合層，屬鬆軟地質，伊乃以兼具
    防滲功能之ＣＣＰ水玻璃樁、超強連續壁強固，地基則採耐震設計之特殊筏式基
    礎，已符合建築法規定，且依當時建築技術規則建築構造編第四十三條之規定，
    員林地區屬中震區，故設計時以能承受五級地震來計算建物耐震力，況之前建築
    法規上，並無垂直地震力與土壤液化之相關規定，然九二一地震同時有水平及垂
    直地震力發生，造成破壞力加大，又因地震瞬間之水平加速度合力達０．二六三
    ｇａｌ，已超出八十六年建築技術規則建築構造編第四十三條及第四十三條之一
    就中震區水平加速Ｚ為０．二三ｇａｌ之規定，加上有土壤液化之情形，遠已超
    出五級耐震力之極限，Ｂ棟建物之傾倒，實為地震天災超乎法規規定所致。
  (二)建築配置方面，伊係依委任人龍邦公司之需求加以規劃，建築法規上並無不得為
    開放空間、挑高設計之限制，況開放空間設計業經縣政府開放空間審議委員會審
    議通過，並無不妥。而當時建築法規亦未對建物的高、寬比為限制，且Ｂ棟建物
    之高、寬比應為一比四‧０八，鑑定人認為一比六顯有誤算，又Ｂ棟建物Ｃ三四
    、Ｃ三五柱與樑相接部分，業經國立成功大學建築研究所專案小組於九十二年一
    月七日答覆書載明並不算是斜交，是伊在建築配置上自無任何缺失。
  (三)在結構系統設計方面，因本棟為五層樓以上之建物，伊有依照前述建築法規之規
    定，將結構系統委請具結構工程與土木工程技師資格之子○○設計，伊方予採用
    ，按內政部六十八年十二月二十七日台內營字第五二一八六號函之解釋，建築師
    並無對技師之設計內容再予以核算之必要，縱其內容有誤，伊亦無從得知。況台
    灣省結構工程技師公會就Ｂ棟建物靜載重之計算方式有誤，且鑑定所採用之基本
    振動周期Ｔ值為０．０九hn／√D，與原設計人子○○所採用之０．０六hn 3／4
    公式顯有出入。而ＴＡＢＳ分析模擬程式，係當時最通用之模擬程式，子○○用
    以做為模擬之依據，亦屬正常，然鑑定人卻以目前通用ＥＴＡＢＳ程式來分析，
    顯有未恰，況建築法規並無應採用何種模擬程式之限制，又Ｂ棟建物有地下室之
    設計，應可提高耐震能力達百分之二十。
  (四)而伊受龍邦公司委任，旨在從事建築設計，監造乃附隨於該設計之業務，與營造
    施工應區隔，況伊已提供施工規範予承造人啟阜公司，供其在施工時與設計圖作
    比對，惟實際工程之施作，均應由啟阜公司之技師帶領監工人員確實負責，且伊
    亦有派寅○○到場監造，分層負責，依內政部六十二年一月三十日台內地字第五
    ０三五四四號函示內容，於法並無不合，而寅○○遇有施工缺失之問題時，才會
    向伊回報，伊會指示下工務通知單予啟阜公司，促其改善，若未發現問題，則所
    派之監造人員勿庸回報，因系爭工程施工階段並未發現有缺失，伊均按照施工之
    進度，於啟阜公司主任技師填妥建築工程勘驗報告書交與伊核閱時，即指示事務
    所用印人員蓋章，再送交彰化縣政府工務局報查，是無論設計或施工方面，均符
    合標準，伊並無過失責任。
  (五)況國立成功大學建築研究所專案小組答覆書已明載：Ｂ棟建物之結構設計有如台
    灣省結構工程技師公會鑑定報告書所指出的瑕疵，在施工上台北市土木技師公會
    與台灣省結構工程技師公會鑑定書均指出，部分柱樑的配筋與設計圖說有不符之
    處，但此二者仍不致造成公共危險，因一般結構設計的安全係數約有兩倍左右，
    用以包容設計、施工、使用上的誤差，而Ｂ棟建物因地震的地表震動恰好與建築
    物共振，產生比技術規則要求大出許多的設計地震力，此一現象才是Ｂ棟建物崩
    塌的主要原因等語。益證本件設計、施工縱有瑕疵，然皆非Ｂ棟建物倒塌之原因
    ，且該函亦明白指出Ｂ棟建物之倒塌乃建築物與地動共振所造成，本質上應考慮
    為人力不可抗拒云云。
二、被告庚○○部分：
  (一)伊當時係啟阜公司業務部門之副總經理，工程部門公司另設有工程副總（吳耀南
    ，已歿），本案縱有施工品質上之問題，亦應由工程部門負責，與伊無涉。而主
    任技師之工作僅負責施工技術指導、施工計畫審查、配合工程驗收與在建築工程
    勘驗報告書上簽章，對於現場施工人員並無指揮、監督之責，亦非工地之監工，
    就工地現場公司另設有工務所，派有工務所所長、工地主任、監工來負責。
  (二)而伊當時雖為啟阜公司之主任技師，然係公司唯一之技師，同時負責公司三十多
    個工地，伊僅負有會同查核、勘驗之義務，並非申報勘驗之主體，該申報之義務
    人為承造人及監造人，自不得僅以技師須於「勘驗工程報告單」上簽名，即認伊
    應就Ｂ棟建物倒塌所致死亡負責，又建築師未依規定在設計圖上確實標明箍筋彎
    鉤之角度，造成工人實際施工時無所依據，此亦屬建築師之過失，自不能因此而
    強令伊負責。
  (三)另九二一地震，造成Ｂ棟建物倒塌，Ａ棟建物則結構體完整如初未倒塌，而前後
    二棟建物均由同一營造廠所建，施工方法亦屬相同，僅Ａ、Ｂ棟之設計上有所不
    同，Ｂ棟建物大部分為挑空及不規則設計，顯見Ｂ棟建物倒塌原因絕非因施工問
    題所致，應係源於Ｂ棟之結構規劃設計上之諸多缺失所造成，Ａ棟之結構體既完
    整無損，足以推論Ｂ棟建物之倒塌與施工之細小瑕疵顯無相當因果關係，即使箍
    筋間距部分與設計圖不甚符合，亦非形成Ｂ棟倒塌之原因，自與被害人之死亡無
    相當因果關係。
  (四)況九二一地震之規模前所未見，已超乎當時建築法規規定之極限，是Ｂ棟建物之
    傾倒實屬天災所致云云。
三、被告辰○○部分：
    伊當時雖任啟阜公司之員林區經理，然伊僅負責人事管理等行政業務督導，非實
    際負責現場施工，工程施工部分與伊無關，監工部分係由工務所下之工地主任與
    監工負責，伊並不知悉施工之實際情形云云。
四、被告巳○○部分：
    伊於八十年五、六月間進入龍邦公司工務部，擔任工地主任等業務，八十二年底
    離開龍邦公司，伊自八十一年九月二日迄八十一年十月三十一日，受龍邦公司指
    派借調至啟阜公司擔任系爭工程之工地主任，期間僅二個月，於八十一年九月二
    日時，大樓施工進度剛露出地表，一樓其他部分尚未灌漿，至八十一年十月三十
    一日離開時，施工進度約到二樓樓版，主要施工項目係二、三樓結構體鋼筋綁紮
    、版模及灌漿工程。而依台灣省結構工程技師公會鑑定報告所載，發現柱Ｃ三０
    箍筋間距二十至三十公分之位置在十二樓，柱Ｃ三０箍筋間距八十公分者在十一
    樓，樑Ｇ二一腹筋使用四號鋼筋，間距十三‧五公分，與配筋圖不符者在十一樓
    ，均與伊借調至啟阜公司擔任工地主任時所進行之工程無關，自不能僅以低樓層
    部分亦於地震中倒塌，即謂伊有何過失之行為云云。
五、被告酉○○部分：
    伊係於八十一年十二月十一日起至八十二年十二月三十一日止，調派至系爭工程
    之工地任職，於八十二年一月一日擔任工地三等副所長，自八十二年三月一日起
    擔任富貴名門工地之所長職務，於八十一年十二月十一日到職時工程進度為Ａ棟
    四樓、Ｂ棟九樓底版，而Ｂ棟建物九樓以上既屬完整，伊自無任何責任。況伊主
    要職務為執行跨部門工程工務協調會決議內容，主導工區日常工程進度檢討會，
    主導工區工程人員任務編排與職務內容制定，整體工程進度編排督導、日常工作
    日誌審核、協力廠商計價作業審核，並不負責現場監工云云。
六、被告天○○部分：
  (一)伊於八十一年九月間，為啟阜公司派駐系爭工程工地之監工，負責大樓之裝修工
    程，並未負責大樓之主結構工程，且伊於任職期間，除負責上開工地外，尚兼任
    其他工地之監工。
  (二)而Ｂ棟建物在九二一地震後，結構體並無側潰現象，且Ａ棟建物之結構體完整無
    損，足以推論箍筋之功能已達到，縱若箍筋間距有部分與設計圖不甚符合，亦絕
    非形成結構損壞而致倒塌之原因，況鑑定人藍朝欽、黃文正、王炤烈於原審八十
    九年二月十四日證述：樑腹筋尺寸與間距不相符，但樑腹筋較粗，間距較大，所
    以能互補，不是倒塌主因等語，益證樑腹筋尺寸及間距雖些微不符，但非建物倒
    塌之主因云云。
七、被告卯○○部分：
    伊於八十一年十一月十日起至系爭工程之工地上班，當時施工進度為Ａ棟四樓、
    Ｂ棟五樓，伊係接替被告天○○負責Ａ棟建物相關工程之監工職務，故伊僅負責
    Ａ棟工地之監工，此有八十一年十一月十日、八十一年十一月十一日監工日誌可
    證，伊於任職期間既無任何疏失，自與Ｂ棟倒塌因而致被害人死亡無相當因果關
    係云云。
八、被告丑○○部分：
    依內政部發布之地震資料顯示，九二一地震在彰化地區達六級，規模已超出當時
    建築法規就彰化地區建物耐震強度為五級之規定，自屬天災，況Ｂ棟建物在設計
    既有如上之缺失，亦難認Ｂ棟建物之傾倒與被告之行為間有相當因果關係云云。
九、被告丙○○部分：
    伊雖係龍邦公司工務部副理，為龍邦公司系爭工程之實際負責人，然伊同時負責
    其他七個工地，且均僅負責監督工程進度、請款作業及客戶變更等工作，並不負
    責監工云云。
十、被告寅○○部分：
    被告寅○○於檢察官偵訊時，原坦承前確係受雇於甲○○，且甲○○確有派伊到
    系爭工程工地進行監造業務之事實，惟於原審則改口否認有參與系爭工程之監造
    ，辯稱：
  (一)伊雖有於八十一年七月三十日獲派與未○○前去工地辦理監造業務之交接，經啟
    阜公司監工記錄在監工日誌內，然於八十一年八月間，甲○○即改派伊到同為其
    擔任負責人之駿興工業股份有限公司（下稱駿興公司）擔任廠房建造之安全衛生
    管理員，至八十二年三月始返回呂孟勳建築師事務所任職，故伊均未參與系爭工
    程之監造，此有建造執照等證物可證。
  (二)又依營建工程施工品質查驗單所載自八十一年九月二十八日起至八十二年五月二
    十四日止均無建築師事務所曾派人前往查驗，而上開查驗單係己○○記載並經該
    公司主管審核，足認此段期間伊未前往龍邦富貴名門大樓工地查驗鋼筋，可知證
    人己○○於原審所為證詞顯屬不實云云。
十一、被告地○○部分：
  (一)伊當時確係首記公司之負責人，且首記公司亦有於八十一年一月間，向啟阜公司
    承攬系爭工程之鋼筋彎紮工程，然伊於承攬此部分工程後，即轉包予鴻慶洋公司
    ，該公司之負責人為呂秀桃、申○○，故伊並未實際參與系爭工程鋼筋之綁紮，
    僅有供應鋼筋材料。
  (二)且系爭工程之施工圖說並無註明鋼筋彎曲度為一百三十五度，此有台灣省結構工
    程技師公會台省結技鑑字第五五九號鑑定報告書在卷可按，況施工當時亦無被告
    甲○○所稱之「施工說明書範本」作為施工依據，自難認伊有何違反注意義務或
    未按圖施工之情事云云。
貳、經查：
一、本件「龍邦富貴名門」新建工程開工日期係八十一年一月十一日，竣工日期係八
    十二年九月一日，分別有建築工程開工報告書、使用執照申請書、建築物勘驗紀
    錄表各一份附卷可參，足證本件工程自開工至竣工期間為八十一年一月十一日至
    八十二年九月一日。八十年十二月間啟阜公司僅作現場勘查、報價等工作，尚未
    就工程之主體結構進行施工，而於八十二年九月一日時，Ａ、Ｂ棟建物之主體結
    構已施作完畢，嗣後則為粉刷、貼磚、油漆等施工，此有監工日誌三本附卷足佐
    ，是八十年十二月間、八十二年九月二日至八十二年十二月三十一日止，均非本
    件工程主體結構施工之期間，起訴書及原判決認本件工程施工期間係自八十年底
    迄八十二年底，尚有未洽，先予敘明。
二、Ｂ棟建物經九二一地震之作用，發生柱箍筋被撐開、柱混凝土壓碎爆裂及主筋挫
    屈等破壞，造成Ｂ棟建物往Ａ棟建物方向倒塌，一到四樓幾近完全潰散，貫破地
    下室一、二樓之樓版，陷入地面下（在地下第一層、第二層之間，Ｂ棟地下一、
    二樓自Ａ棟進入探測後，發現其主結構體雖有遭破壞，但大體而言，尚稱完好）
    ，五樓至九樓結構遭完全破壞後橫倒在原Ａ、Ｂ棟間之中庭位置，九樓以上建物
    部分則傾倒斜躺靠在Ａ棟建物上，致使附表一編號一至二三所示Ｂ棟建物內住戶
    共二十三人，遭倒塌之大樓、物體壓住，分別受有如附表一所示傷害而死亡之事
    實，業經檢察官分別於八十八年九月二十四日、八十八年九月二十七日、八十八
    年十月十四日至現場勘驗屬實，並製有勘驗筆錄在卷可稽（見台灣彰化地方法院
    檢察署第九一八六號《下稱第九一八六號》偵查卷《一》第一六四頁、第三０頁
    、第一一二頁），亦經檢察官督同法醫師相驗明確，製有相驗屍體證明書、驗斷
    書及勘驗筆錄等附卷可相佐證，堪認屬實。
三、被告甲○○等人以前詞辯稱Ｂ棟建物倒塌顯係天災所致云云，然查：
  (一)關於地震之規模與強度方面：
    於八十八年九月二十一日凌晨一時四十七分十二點六秒許，所發生之九二一地震
    ，係因車籠埔斷層錯動，而在東經一二０．八一度、北緯二三．八五度，即南投
    縣日月潭西偏南約一二．五公里附近地區，引發內陸淺層地震，規模為七．三Ｍ
    Ｌ（ＣＷＢ）或七．六至七．七ＭＳ（ＵＳＧＳ），位於震央附近之日月潭氣象
    站與民間鄉新街國小觀測站，雖曾測得地表水平加速度高達九八０ｇａｌ以上，
    然在彰化縣員林地區，則形成地震規模約五級之地震，以交通部中央氣象局員林
    國小觀測站所測得之地震強度，垂直向為一一六．二八ｇａｌ、南北向為一八七
    ．五二ｇａｌ、東西向為一七八．二四ｇａｌ，此有交通部中央氣象局八十八年
    十月二十六日，中象參字第八八０五０五七號函一份在卷可憑（見第九一八六號
    偵查卷《一》第一六六頁），而關於地震規模、強度之調查與認定，既屬交通部
    中央氣象局地震中心之職責，該中心並配置有精確之地震測量儀器，上開測量之
    結果應具有相當之正確性，堪以採信。被告甲○○等人仍辯稱：依原審卷第一七
    ０二頁所附內政部發布之地震資料顯示彰化地區之地震規模達六級云云，顯不足
    採。
  (二)關於垂直地震力與有無土壤液化現象：
  1.按建築物構造應能抵禦任何方向之地震力。構造物之設計應能抵禦由地震引起之
    傾倒作用，建築技術規則建築構造編第四十二條、第五十一條第一項定有明文。
    所謂任何方向，當然包括垂直方向，而所謂由地震引起之傾倒作用，更包括垂直
    地震作用所引發之上、下振動。況鑑定人藍朝卿、黃文正、王炤烈於原審亦證述
    ：「（當時有無考慮垂直耐震力？）‧‧耐震力並不分垂直或水平，設計時均應
    一併考慮。」、「開放空間是法律所許可，但施工須特別注意，地震方面在設計
    時即應全面考慮水平或垂直，不應只考慮單項。」等語（見原審卷第一六七頁、
    第一六八頁背面、第一六九頁），益證被告甲○○在設計Ｂ棟建物構造時確應考
    量垂直地震力。而九二一地震除有水平方向之搖晃作用外，尚夾雜垂直方向之上
    、下振動，已如前述，被告甲○○既為建築師，自有責任充實應有之專業智能，
    於設計Ｂ棟建物時，理當確實探究所有之可能，以排除可能發生之危險，然其於
    設計Ｂ棟建物時，竟輕忽上開規定意旨，自不能於地震發生後，推說當時不知有
    垂直地震力之存在，或當時之法規尚無規範垂直地震力云云。
  2.又所謂土壤液化為無凝聚性飽和砂土在地震時，會使得孔隙壓力增高，而導致有
    效應力變為零，致使土壤失去承載力，此現象稱為液化。土壤液化後，較重建物
    會整體沉陷，較輕建物可能整體浮出地面或滑動，對建物造成災害。是土壤液化
    係在飽和黏性粉土（特別是沙土層）受震時，始易發生，且受液化作用下，高樓
    因其低頻影響較大，對於低層建築物而言反而小得許多，主要為沉陷傾斜之受害
    情形（參本院卷《二》第二六六頁、第二四五頁背面）。而鑑定人藍朝卿、黃文
    正於原審證述：「在現場當時並無發現有液化現象，如有液化疑慮，設計者當初
    在鑽驗報告有發現這情形即應補強，而不是事後再爭執‧‧。」等語（見原審卷
    第一六五五頁），足徵土壤液化問題應係建築師在建築物規劃、設計之初，既應
    先考量加以預防，非得於地震災害發生後再以土質因素作為卸責之詞甚明。況龍
    邦公司於八十年九月、十一月間曾先後委任大合鑽探技術顧問有限公司、國安鑽
    探企業有限公司就系爭工程之基地作地質鑽探試驗，得知該基地地下水位高五米
    以下為棕灰色沉質黏土、灰至黃灰色粉砂沉泥黏土，此有鑽探試驗報告書二份附
    卷可參，被告甲○○於進行設計規劃前，當已知悉，並針對土質問題採用ＣＣＰ
    防滲水玻璃樁、超強連續壁、特殊筏式基礎設計，已足以預防土壤液化產生，且
    鑑定人藍朝卿、黃文正、王炤烈於原審均證述：「（判斷土壤液化有無明顯指標
    ？）會有流砂（噴砂）現象，建物會明顯下陷，但當時建物四周沒有這樣現象。
    」等語（原審卷第一二０三頁）；鑑定人王炤烈於原審並補充證述：「鑑定當時
    我們在八卦山地帶有發現土壤液化的現象，但系爭建物的基地依當時我們的專業
    判斷可以肯定沒有液化的現象。」等語（原審卷第一二０五頁），復觀之Ｂ棟建
    物之基地若確有土壤液化情形，則其影響範圍，當不僅僅止於Ｂ棟建物之基地，
    更會波及附近地區，然依當時之災情顯示，並未發現鄰近地區亦有土壤液化之現
    象，況相對於Ａ棟建物而言，若Ｂ棟有發生土壤液化，則與其地下室相連之Ａ棟
    建物，亦應為土壤液化現象影響而沉陷傾斜，然結果並非如此，益證上開鑑定人
    所述應屬實在，足見Ｂ棟建物於地震時並無土壤液化現象。至被告甲○○固提出
    「九二一集集大地震震災實錄」節本以證Ｂ棟建物有土壤液化現象（見本院卷《
    二》第二六八頁），該節本照片之提供人縱為鑑定人藍朝卿所提供，然其中文字
    之說明究係何人書寫，並無可考，且該敘述內容亦與鑑定人藍朝卿上開證詞相左
    ，本院自不能憑此遽認Ｂ棟建物在地震時有土壤液化現象，故被告甲○○辯稱：
    Ｂ棟建物係受土壤液化現象所破壞云云，亦不足採信。
  (三)關於地震強度與耐震規範：
  1.本次地震在員林地區所觀測到之強度數據，已如前述，鑑定人依此數據對照當時
    建築技術規則四十三條及八十六年七月內政部營建署頒布之「建築物耐震設計規
    範及解說」第二．三項震區水平加速度係數Ｚ值，彰化地區屬中震區，即地震二
    區，為０．二三ｇ，即約二二五．四ｇａｌ（參該解說第一二頁），此次地震之
    強度，並未超出當時規範之極限，則本次災害之造成，固因九二一地震所引發，
    然尚非單純之天災，應無疑義。
  2.而被告甲○○以南北向（一八七．五二ｇａｌ）、東西向（一七八．二ｇａｌ）
    ，換算其水平加速度之合力達０．二六三ｇ，認已超出前述０．二三ｇ規定之極
    限，然所謂地表崩塌加速度，係近幾年始有之規定，八十年間，法規上尚無此概
    念，若依當時建築技術規則建築構造編第四十二條規定建築物構造應能抵禦任何
    方向之地震力，南北向與東西向實均應達０．二三ｇ之程度，則求其合力（約為
    ０．二三之一．四倍），耐震能力應達０．三二二ｇ，是縱本次地震南北向與東
西向之合力達０．二六三ｇ之強度，仍未超出耐震規範所規定之合力０．三二二
    ｇ之範圍。被告甲○○以此抗辯，亦不足取。
  3.又建築物基地之地層皆有其固有周期，係由其地層之土層厚度分佈、土壤類別而
    異。建築物本身也有其固有周期，係由其結構物樓層高度、結構系統、構造類別
    等而異。當建築物之固有周期與基地地層之固有周期接近時，地震所引起之震動
    則較為顯著，一般稱之為共振現象。十層至十二層樓建築物在像台北盆地之地層
    時，其建築物之固有周期為一‧０至一‧五秒左右，較接近地層之固有周期，以
    致共振現象較為顯著（參本院卷《二》第二六七頁）。本件被告甲○○雖以台北
    市土木技師公會鑑定結果，認Ｂ棟建物在二秒之震動反應譜，出現０‧六二五ｇ
    之水平加速度，辯稱Ｂ棟建物倒塌係人力所不可抗拒云云，依國立成功大學建築
    研究所專案小組九十二年一月七日之答覆書第四點載明：Ｂ棟建物因自振周期即
    在二秒左右，故會與地表強震產生共振，使結構體可能承受高達０‧六二五ｇ之
    水平加速度，但結構體震動之０‧六二五ｇ不應與地表震動之０‧二三ｇ相比較
    等語（見本院卷《三》第六一頁），足徵上開０‧六二五ｇ水平加速度係共振現
    象所產生，核與震區水平加速度０‧二三ｇ概念不同。況建築物本身之固有周期
    ，既因結構物樓層高度、結構系統、構造類別而異，又上開答覆書第五點亦認同
    台灣省結構工程技師公會鑑定結果Ｂ棟建物之結構設計、施工有瑕疵；第六點並
    指明「龍邦富貴名門」集合式建物僅Ｂ棟倒塌，係因Ａ、Ｂ兩棟建築因功能不同
    ，採用不同之結構系統，Ａ棟為配合商店使用，在一樓有許多非結構所需的隔戶
    牆，地震發生時，一樓牆壁可分攤許多地震力，又因其平面為Ｌ型結構系統，耐
    震力頗佳，故Ａ棟具有較技術規則要求為高之餘裕抗震力，且Ａ棟結構特色為牆
    壁多，因此自振周期比二秒低，不會與地表強震周期共振。然Ｂ棟一樓採用開放
    空間設計，僅有少量牆壁，地震發生時，只能依賴一樓柱體抗震，且其自振周期
    恰好與地表二秒周期相近而發生共振（見本院卷《三》第六一頁、第六二頁），
    益證Ｂ棟建物之建築配置、結構系統、施工瑕疵（詳後敘）無疑會影響Ｂ棟建物
    本身之固有周期，致該周期與基地地層之固有周期接近，而引起共振現象，使Ｂ
    棟建物在二秒時所受到之震動力達０‧六二五ｇ，造成倒塌之結果，是上開瑕疵
    與建物倒塌間顯具有相當之因果關係甚明。至於上開答覆書第四點後段認宜將Ｂ
    棟建物與地動共振之事實，考慮為人力不可抗拒，此結論倒果為因，核與上開論
    述不符，尚難採信，是被告甲○○仍以前詞置辯，亦屬無據。
  (四)綜上述，被告甲○○於建築配置、結構系統設計時即應規劃使Ｂ棟建物能抵禦垂
    直地震力，況Ｂ棟建物在地震時亦無土壤液化現象，且Ｂ棟建物在九二一地震所
    受強度，尚未超出當時建築法規規範之極限，Ｂ棟建物發生共振現象，復與後述
    建築配置、結構系統設計、施工瑕疵息息相關，是Ｂ棟建物之倒塌顯非純因天災
    所致，被告甲○○等人上開辯詞，自無可取。
四、Ｂ棟建物之建築配置缺失部分：
  (一)本棟建物經送請台灣省結構工程技師公會鑑定倒塌毀損原因，鑑定結果認：Ｂ棟
    建物呈不規則內窄、開口寬之ㄇ字型設計，一樓採開放空間，二樓部分採開放空
    間設計，(1)由建築平面來看，造成二樓樓版開口挑空面積所佔比例甚大（約佔百
    分之四十），呈平面不規則形狀；(2)由建物立面而言，一樓挑高，二樓局部無樑
    ，屬立面勁度不規則形狀；(3)由建物高度與最窄寬度比值來看，超過六比一（四
    八．三除七．八五），造成單面較為薄弱，影響建物整體之勁度，在受外力搖撼
  下，易造成偏心之現象；(4)且從構架而論，部分牆面不連續，柱間跨度（柱與柱
    間的距離）較大，且短向皆為單跨度構架，使得結構贅餘度偏低（即各柱所承受
    之應力過高），易因局部破壞而導致整棟建物全面崩塌；(5)由自主結構柱而言，
    每支柱須分擔樓版面積較大，所需承載之荷重也較大，Ｂ棟建物同時包含上述五
    種不利於建物耐震能力之建築配置上缺失，此有該公會台省結技鑑字第五五九號
    、第六九七號鑑定報告書二份附卷可稽，而參與鑑定之鑑定人陳曉偉、藍朝卿、
    黃文正結構技師，除親赴現場勘查採證外，並參酌Ｂ棟建物之建築平面圖、設計
    圖等各項證據資料，並詳述鑑定經過，及以附件說明，顯具有相當之專業性、公
    正性、客觀性，堪以採信。
  (二)被告甲○○雖辯稱：建築法規並無不可為開放空間或挑高之設計，Ｂ棟建物非不
    規則之建物、建物之高寬比應為一比四‧０八非一比六云云。然查：
  1.建築法規為平衡規範建築物之安全與不損及設計人創意之發揮，並未明文禁止做
    開放空間或挑高設計，然此種設計方式，先天上即存有較不安全之隱憂，此為被
    告甲○○所不否認（見原審卷第一六五二頁），證人子○○於原審亦證述：「（
    你有針對不規則建物結構設計上特別補強？）‧‧不規則建物耐震力與規則建物
    不同，應特別補強。」等語（原審卷第一四０五頁背面），核與上開鑑定結論相
    同。是被告甲○○若堅持其設計理念，認Ｂ棟建物確須採開放空間及挑高設計，
    其理應透過更嚴密之結構系統設計來補強上開建築配置之不足，然其卻輕忽加強
    結構系統之重要，自不能於建物倒塌後始否認其設計理念之疏失。
  2.而Ｂ棟建物對照其設計圖，確屬平面不規則之形態，且因建築立面一樓為挑高開
    放空間設計、二樓局部無樑，亦係屬立面勁度不規則，被告甲○○就此否認上開
    鑑定人之評估，自不可採。
  3.另建物之高、寬比算法，當時建築法規並無規定，然依現行建築技術規則建築施
    工編第二三四條第一項第四款之規定，結構物立面形狀之塔狀比算法係以高度除
    以短邊長度來計算，而Ｂ棟建物之高度約四八．三公尺，最短邊長約七．八五公
    尺，以之相除結果顯逾六以上，此亦經鑑定人藍朝卿、黃文正於原審證述：「因
    該建物呈倒ㄇ字形，寬度一邊比較窄，一邊比較寬，高度則是一樣，我們是以最
    窄的七米八五來算，被告可能以比較寬的九米二來算。並未規定如何算高寬比，
    但通常較窄的那邊在地震力作用下會比較脆弱，即使把七米八五與九米二平均再
    除以高度四八公尺，也大約一比六。」等語明確（見原審卷第一六五八頁），況
    鑑定人提出所謂高寬比之目的，僅在於顯示Ｂ棟建物規劃上有單面較為單薄之情
    形，非依此即認定其必為建物倒塌之唯一原因，是被告甲○○仍以台北市土木技
    師公會補充鑑定結果，辯稱：高寬比為一比四‧０八云云，亦無可取。
  4.至於台灣省結構工程技師公會台省結技鑑字第五五九號鑑定報告書固載有：Ｂ棟
    同時有四支大梁斜交連接至柱Ｃ三四、Ｃ三五，施工性比較困難等語，然此係指
    施工方面，尚非屬建築配置缺失之範疇，縱此部分經國立成功大學建築研究所專
    案小組九十二年一月七日答覆書第一點載明：Ｃ三四、Ｃ三五二柱與梁相接的部
    分，因柱剖面尺寸已加調整使梁柱相接面均為直角，此一作法對於施工的困難度
    已降低不少，就施工性而言應不算是斜交等語（見本院卷《三》第五九頁），並
    不影響台灣省結構工程技師公會上開鑑定結果所指Ｂ棟建物有上述之建築配置缺
    失甚明。
  (三)被告甲○○於設計前，既明知該基地經地質鑽探分析後，發現該處地下水位偏高
    （約五米），且地質含砂量過高，較為鬆軟，已如前述，則其於受龍邦公司委任
    設計時，即應注意建築物構造應能抵禦任何方向之地震力，且構造物之設計應能
    抵禦由地震引起之傾倒作用，而依當時一切客觀情狀，亦無不能注意之情事，竟
    仍將Ｂ棟建物設計成不規則之ㄇ型式配置，導致該建物之建築配置有上述缺失，
    被告甲○○就此部分顯有過失，至為明確。
五、Ｂ棟建物之結構系統設計：
  (一)按建築法第十三條第一項與建築師法第十九條已明定建築師受委託辦理建築物設
    計時，五層樓以上建物關於結構與設備等專業工程部分，應由建築師交由依法登
    記開業之專業工業技師辦理之。而內政部六十八年十二月二十七日台內營字第五
    二一八六號函亦釋明：「‧‧建築師接受委任就建築工程代為設計及建造後，將
    結構與設備等專業工程部分，依上開建築第十三條第一項規定『交由專業技師負
    責處理』後，建築師應否再予核算有無錯誤乙節，『應無再核算之必要』，但有
    關專業設備如何有效配合等相關技術應由建築師妥為協調各專業技師辦理。至上
    開有關專業工程部分若建築師『自行設計核算』或『交由無開業執造之技術人員
    』代為核計‧‧以致造成倒塌傷亡情事，該建築師‧‧有無過失責任各節，係為
    具體事實，認定問題‧‧。」（參原審卷第六０二頁），由上開規定及函釋可知
    所謂建築師交與專業技師辦理後無需再行核算，應係指建築師依法交與合法登記
    開業之技師設計後，以技師名義具名呈報建築主管機關備查，即技師有具名簽證
    ，建築師始可免責，否則若係以建築師本人之名義送建築主管機關備查，則縱有
    交專業技師設計，此亦屬為建築師代工之性質，建築師既簽名於結構設計書上，
    應認其已核算該結構設計無訛，自難因此而免責。
  (二)本件被告甲○○於八十年六月八日將系爭工程之結構設計委任長新公司負責人子
    ○○設計，此有工程複委託契約書一份在卷可參（見第九一八六號偵查卷《一》
    第四四頁），而子○○固於六十九年一月二十八日取得土木技師證書，於七十二
    年二月四日取得結構工程技師證書，然子○○係於八十二年間始取得台灣省技師
    執業執照，此有上開證書在卷可稽（見第九一八六號偵查卷《二》第七八頁至第
    七九頁），是被告甲○○於委任子○○為結構設計時，子○○並未依法登記開業
    ，故子○○應僅係為被告甲○○代工，並無獨力具名交結構設計書送建築主管機
    關審查之法律地位，被告甲○○自不能免再行核算之責。又依彰化縣政府八十二
    年十一月十一日八二彰府工管字第一九二一七六號函載明：「除五層以下非公眾
    使用建築物者外，建築物結構部分由專業工業技師簽證之審查，本府訂自八十三
    年一月四日起實施。」（見原審卷第一二一０頁），可知當時彰化縣政府尚未落
    實五層以上非公眾使用建築物者，建築物結構部分應由專業工業技師簽證之審查
    ，以確實發揮該法規規定之作用，被告甲○○既為專業建築師，當熟知上開法規
    ，自應依法將結構部分交由登記開業之專業工業技師負責辦理，詎被告甲○○竟
    將結構設計交由未登記開業之子○○設計，復未能確實督導子○○進行設計，致
    子○○又將之交予長新公司內未具技師資格之職員進行設計，此業據子○○結證
    屬實（見原審卷第一五五四頁），造成結構設計有缺失（詳後述）。況承前述，
    Ｂ棟建物之建築配置已有上述缺失，被告甲○○更應注意在結構設計方面加以補
    強，且依當時情形，亦無不能就子○○所交付之結構設計圖、結構計算書再行核
    算之情事，被告甲○○既在結構設計圖、結構設計書上簽名、蓋章，此有該設計
    圖、計算書附卷可佐，自生一定之法律效果，應認被告甲○○就該結構設計圖、
    結構設計書已審核無訛，否則其簽名、蓋章豈不僅徒具形式，核與上開規定及函
    釋意旨不符甚明，是被告甲○○自應就結構設計之缺失負過失之責。被告甲○○
    仍辯稱：Ｂ棟建物結構設計部分，伊已委請具技師資格之子○○為其設計，依法
    自不必再行審算而逕予採用云云，亦不可採。
  (三)靜載重為建築物本身各部份之重量及固定於建築物構造上各物之重量，如牆壁、
    隔牆、樑柱、樓版屋頂等，建築技術規則建築構造編第十條定有明文。此靜載重
    多寡涉及構造物所受地震之最小總橫力之數據，依同編第四十三條規定設計建造
    建築物，應使各主軸向構造，均能承受最小總橫力，是靜載重影響建物所能承受
    地震之最小總橫力，亦為建物在結構設計上配筋規格與配筋數量之依據，甚為重
    要，故依同編第十一條規定建築物構造之靜載重，應予按實核計。而同編第十一
    條至第十五條，雖分別列舉建物之材枓、屋面、天花板、地版面、牆壁重量之計
    算方式，然所謂材枓、屋面、天花板、地版面、牆壁，均偏於抽象，仍具有相當
    之調整空間，因此，建築師在計算時，更應確實依照法條規定按實核算，並以建
    物之耐震力列為優先之考量，寧可流於保守，切不得失之寬鬆。然查，被告甲○○委任子○○設計時，並未依上開規定之意旨，以耐震力為優先考量，致以寬鬆
    之方式計算靜載重，而僅將整棟建物靜載重低估為七０七九．八七公噸，與台灣
    省結構工程技師公會核算結果為七七四四．九公噸，短少約百分之八．七，以此
    較小而不實在之數值來進行配筋，導致Ｂ棟Ｂ二四至Ｂ二八、Ｇ二一至Ｇ二六等
    樑、Ｃ二八至Ｃ三三等柱配用鋼筋數量均有不足，柱主筋越往下層不足之現象越
    嚴重，此有該公會九十年六月十二日（九０）省結技（五）森字第七八三號函附
    之比對表在卷可稽（見原審卷第一四八二頁至第一五一四頁）。且證人子○○於
    原審亦證述：甲○○當時僅提供平面圖與伊，自重（即靜重）之計算可能會不確
    實等語（見原審卷第一四０五頁背面、第一四０六頁），益證Ｂ棟建物結構計算
    書確有未按實核計靜載重，致樑、柱配筋數量不足，影響該建物所能承受地震之
    最小總橫力。被告甲○○辯稱：鑑定人之靜載重算法過於嚴苛，應以子○○之計
    算結果為正確云云，顯不可取。
  (四)又基本振動周期Ｔ值，係涉評估地震力大小之問題，拉長振動周期之基準，會降
    低估算耐震強度的數值，在進行結構設計、計算配筋規格與數量時，便可達到減
    少配筋之目的，當時建築技術規則建築構造編第四十四條關於鋼筋混凝土建築物
    之基本振動周期Ｔ值雖規定為０．０六hn3／4，然此應係指建物架構未受其他加
    勁構材（如斜撐或牆）妨礙其抵禦橫力的條件，亦即牆與鋼筋混凝土樑柱須以彈
    性材料隔開一定間距才有適用，本件Ｂ棟建物並無上開公式之適用，而應適用Ｔ
    值為０．０九hn／√D之公式，此業經台灣省結構工程技師公會九十年六月十二
    日（九０）省結技（五）森字第七八三號函覆明確（見原審卷第一四八二頁、第
    一四八三頁、第一四八七頁），嗣經本院函詢國立成功大學建築研究所專案小組
    亦持同一之見解（見本院卷《三》第五九頁），足證鑑定人藍朝卿、黃文正就Ｂ
    棟建物採用Ｔ值為０．０九hn／√D之公式計算地震力及豎向分配，尚無不當，
    而證人子○○設計時採用Ｔ值為０．０六hn3／4公式計算（見原審卷第一六五四
    頁；本院卷《三》第五九頁），顯有未洽，被告甲○○仍以此抗辯鑑定結果不正
    確云云，亦不可採。
  (五)至所採用模擬程式究應為ＴＡＢＳ或ＥＴＡＢＳ，僅屬模擬建物構造應有之耐震
    能力之方式，其有平面與立體模擬之差異，而模擬之程式多達十數種，雖精確程
    度各有不同，所導出之安全數據亦有出入，法規亦未強制規定應運用何種程式來
    模擬，然若以追求建物安全為第一考量來從事設計，即應採用較保守與較精確之
    程式，以確保建物構造之安全，證人子○○於原審證述：「（ＥＴＡＢＳ與ＴＡ
    ＢＳ二種不同程式之合法性？）當時ＴＡＢＳ已是最好之模擬程式，我是依此設
    計的‧‧。」、「（此二種程式有何不同？）ＴＡＢＳ對不規則建物比較不準‧
    ‧。」等語（原審卷第一四０七頁），鑑定人藍朝卿於原審亦證述：「（ＥＴＡ
    ＢＳ與ＴＡＢＳ二種不同程式之合法性？）當時這二種程式是學界、業界在用之
    程式，但一直至最近才有經內政部認證《八十九年》。當時並無合不合法之問題
    ，這二種均只是分析之工具而已。」等語（見原審卷第一四０七頁），顯見證人
    子○○亦知悉採用ＴＡＢＳ程式模擬對Ｂ棟建物之耐震能力較不精準，縱於八十
    年間ＥＴＡＢＳ程式之使用尚未普及，然非無人使用，而Ｂ棟建物之建築配置既
    有上述缺失，被告甲○○為求慎重理應要求受任人即證人子○○採用較精準之程
    式檢驗Ｂ棟建物結構設計之耐震能力，始為允當，自不得於災害發生後，始以當
    時ＥＴＡＢＳ程式之使用尚未普及作為卸責之詞。被告甲○○辯稱：鑑定人採用
    ＥＴＡＢＳ程式分析顯有未恰云云，顯不可採。
  (六)另Ｂ棟建物雖有地下室，但因其地下室係與Ａ棟共用，且依倒塌Ｂ棟之柱位與地
    下室結構結合之情形而言，研判其尚不足以達到提高耐震能力百分之二十之效應
    ，亦經台灣省結構工程技師公會九十年六月十二日（九０）省結技（五）森字第
    七八三號函覆明確（見原審卷第一四八三頁），被告甲○○辯稱：Ｂ棟建物地下
    室之設計，應可提高耐震能力達百分之二十云云，亦無可取。
  (七)綜上所述，被告甲○○就Ｂ棟建物結構設計部分，不但未針對建築配置缺失部分
    加以補強，反而將之交由未依法登記開業之子○○設計，致未能按實核計靜載重
    ，且採用較欠精準之模擬程式，造成樑柱配筋不足，嗣後被告甲○○亦未能確實
    審核結構計算書、結構設計圖，以確保Ｂ棟建物結構系統設計安全無虞，則其既
    在結構計算書、結構設計圖上簽名、蓋章確認無訛，自難辭過失之責。
六、鋼筋綁紮未按圖施工之缺失：
  (一)Ｂ棟建物在(1)柱之箍筋、綁紮方面：柱箍筋間距未依設計圖施工，如Ｂ棟Ｃ二
    八、三０柱經採樣三處，原設計圖規定鋼筋之間距為十公分（建築技術規則規定
    箍筋間距原則上亦為十公分），然實際施作卻分別為十五到二十公分、二十到三
    十公分，甚至有二十到八十公分不等之間距；Ｂ棟Ｃ三０柱更有將四條箍筋重疊
    在一起之情形，造成原本應有四條箍筋之作用，只剩與一條之作用相當；且依
    施工說明書及建築技術規則之規定，箍筋之角度應為一邊一百三十五度彎鉤、一
    邊為九十度彎鉤交錯，以發揮有效之圍束作用，使混凝土受此圍束下，得以發揮
    其應有之耐震韌性，其若箍筋間距太大或箍筋僅為九十度彎鉤，於地震發生時，
    箍筋無法把柱主筋束圍住，將導致箍筋被撐開、柱主筋挫屈，造成混凝土壓碎爆
    裂，然實際施作上，確有未達一百三十五度之情形（如Ｂ棟Ｃ二八、三０柱），
    致無法發揮應有之耐震韌性能力。(2)樑之箍筋、綁紮方面：樑腹筋尺寸及間距應
    與設計圖相符，若腹筋尺寸過小、腹筋間距過大則無法達到原設計之抗壓能力，
    然實際就Ｇ二一樑腹筋採樣鑑定後，卻發現該處採四號腹筋、間距達十三．五公
    分，與設計圖上採三號鋼筋、間距十公分之規定相違等事實，業據台灣省結構工
    程技師公會台省結技鑑字第五五九號鑑定明確，並製有鑑定報告書附相關之照片
    可供參照，堪認屬實。被告地○○經營首記公司既係以承攬工程營造為業，當知
    應確實按建築設計圖及所附施工說明書施工，並遵守建築術成規，以確保建築物
    之安全，詎被告地○○竟仍放任工人為上述之施工，而違背建築術成規，其自難
    卸責。
  (二)被告地○○固辯稱已將鋼筋綁紮工程轉包呂秀桃、申○○經營之鴻慶洋公司，伊
    並未實際參與Ｂ棟建物鋼筋之綁紮云云，然查：
  1.被告地○○確有向啟阜公司承攬系爭工程之鋼筋彎紮部分，此有工程合約書一份
    附卷可憑，且依啟阜公司所製作之監工日誌有關鋼筋工部分均註明施工者為首記
    公司，其中八十一年七月十六日監工日誌更註明：「下午召開會議，出席有首記
    ‧‧協議工進、品質。」；八十一年十二月二十九日監工日誌亦載有：「由於鋼
    筋材料之版筋及樑箍筋不足‧‧若因此而導致搗築延誤，壓送車補貼工資需由首
    記支付。」；八十二年四月二十四日監工日誌復載明：「因首記出工數不足，故
    欄杆鋼筋未綁紮‧‧計扣首記四工。」等語，此有監工日誌附卷可參，是被告地
    ○○若已將鋼筋彎紮工程轉包鴻慶洋公司，何以監工日誌所載施工者仍為首記公
    司，且首記公司尚派員參加工務會議，並在工程發生上述延誤時亦願支付損失，
    顯與常理不符。
  2.況被告酉○○、原審共同被告謝富丞於法務部調查局彰化調查站訊問時已指明鋼
    筋綁紮工程係由首記公司施作等語；被告天○○、丑○○於原審亦供稱：「我到
    工地時是首記公司做的。」等語（見原審卷第二七四頁），而鋼筋綁紮工程係屬
    建物結構之重要施工部分，依台灣省建築管理規則第二十八條第一項第三款、第
    四款及第三項規定，在配筋完畢、鋼骨結構組立完成後必須經承造人會同監造人
    勘驗，而被告戊○○、巳○○、酉○○、徐立緯、丑○○、天○○、卯○○分別
    係啟阜公司之工地主任、工務部副所長、所長、現場監工，對此部分工程有無轉
    包情事當知之綦詳，惟渠等於原審均供稱不知首記公司已將鋼筋部分轉包鴻慶洋
    等語（見原審卷第一０一頁背面、第一０二頁），亦與常情相違。
  3.又被告地○○若確將鋼筋綁紮工程轉包呂秀桃、申○○經營之鴻慶洋公司，衡情
    當對呂秀桃、申○○有所知悉，且彼此間亦會有往來之資料可尋，惟被告地○○
    迄未能提出轉包工程予鴻慶洋公司之相關資料供本院審酌，復未能陳報呂秀桃、
    申○○二人之詳細年籍資料，供本院傳喚該二人到庭查證，實屬可議。
  4.是由上開監工日誌之記載，及被告酉○○等人之證述，足證被告地○○上開抗辯
    ，顯係卸責之詞，不足採信。
  5.至八十二年二月十八日監工日誌固載有：「今日張茂鎰經理及辰○○經理、黃副
    所及工程人員約合鋼筋申○○夫婦至工地開協調會。」等語，惟被告地○○與申
    ○○夫婦間之法律關係究為僱用抑或其他，不得而知，況被告地○○既為首記公
    司之負責人，對鋼筋彎紮工程之施作非必須親自為之，然仍應至現場監督受僱員
    工按設計圖及施工說明書施工，而被告戊○○、酉○○、巳○○、原審共同被告
    謝富丞於原審均供稱：在工地現場並未見過地○○等語（見原審卷第一０一頁背
    面），更足證被告地○○對Ｂ棟建物鋼筋彎紮施工之嚴重懈怠，自不得以上開證
    據推論被告地○○未承攬上開工程。
  (三)另被告地○○辯稱：施工圖說並無註明鋼筋彎曲度為一百三十五度云云，惟查：
    工程合約第二十五條第二項第二款、第六款明定：施工說明要求、鋼筋標準圖為
    合約附為合約文件之一部分，效力同等。而觀之施工說明書範本已載明柱箍筋之
    角度應為一邊一百三十五度彎鉤、一邊為九十度彎鉤交錯（參該範本第三一之二
    一頁）；且工程合約後附鋼筋標準圖亦為相同之註明。被告地○○以前詞置辯，
    顯不可採。
  (四)綜上所述，被告地○○係從事建築業務之人，對營造工程具有相當之經驗，明知
    於施工時應遵守建築術成規，並督導受僱之工人切實按設計圖及施工說明書施工
    ，以策建築物之安全，竟故意違反建築術成規，造成Ｂ棟建物有上述施工缺失，
    不能抵抗地震，發生坍塌，致生公共危險。而被告地○○之上開行為固致附表一
    編號一至二三之人死亡，已如前述，惟尚無積極證據足認被告地○○在行為之初
    有何傷害人之故意，其行為僅應負過失致人於死之責任。被告地○○違反建築術
    成規及業務上過失致人於死之罪責，罪證明確。
七、監工疏失之責任：
  (一)被告庚○○部分：
  1.按營造業應設置專任工程人員，負承攬工程之施工責任，建築法第十五條第一項
    定有明文。又營造業之專任工程人員，負承攬工程之施工責任，並應於開工、竣
    工報告單及申請查驗單上簽名並蓋章，營造業管理規則第十九條亦有明定。另建
    築工程在鋼筋混凝土構造及加強磚造各層樓板或屋頂配筋完畢，澆置混凝土前，
    必須配筋勘驗；鋼骨鋼筋混凝土構造各層鋼骨組立完成裝置模板前或鋼骨構造，
    鋼骨結構組立完成作防火覆蓋之前，必須鋼筋勘驗。申報勘驗之文件應經承造人
    會同監造人查核簽章後於該階段工程施工前送達當地主管建築機關次日方得繼續
    施工，台灣省建築管理規則第二十八條第一項第三款、第四款及第三項前段定有
    明文。本件被告庚○○已自承係啟阜公司之專任技師，則依上開規定，就Ｂ棟工
    程既負有施工之責任，並依規定協同監造人會勘工地之配筋、鋼骨施工情形，且
    須於開工、竣工報告單及申請查驗單上簽名並蓋章，顯示其除應掌握施工之進度
    外，更應注意施工之品質及有無按設計圖施工之基本原則，俾向建築主管機關提
    出申請查驗單，以備主管機關不定時、不定期之抽驗，此之簽名、蓋章，當係表
    示對施工之品質無疑而示負責之意，是被告庚○○固然負責施工之技術指導，然
    其職務之性質，應包括監督施工品質與按圖施工，否則何須規定營造業應設置專
    任技師，並明定其職責。況被告庚○○於法務部調查局彰化調查站八十八年十一
    月十七日訊問時亦供稱：「（你在啟阜營造任技師期間，是否曾赴龍邦富貴名門
    施工現場檢查施工現況？你檢查之主要項目為何？）有的。我檢查的主要項目包
    括模版組立及其支撐之施工品質、鋼筋綁紮、勞安、裝修工程等。」、「龍邦富
    貴名門施工時，在每一樓層完成鋼筋綁紮及模版組立後，都要報請勘驗，由我在
    勘驗書表上簽章，再經監造之建築師和起造人簽章後，報請彰化縣政府建管單位
    勘驗。」等語；於偵查中供稱：「（龍邦富貴名門興建時至現場看？）有。」等
    語（見第九一八六號偵查卷《一》第二二二頁），足徵被告庚○○確有至Ｂ棟建
    物施工現場勘驗，而依其專業知識應注意鋼筋綁紮是否按計設圖及施工說明書為
    之，於當時客觀一切情狀，亦無不能注意之情事，竟疏未注意致Ｂ棟建物鋼筋綁
    紮有上述缺失，被告庚○○自不能因另有監造人、監工之設而卸免其責。被告庚○○辯稱：伊不負現場監工之責云云，要無可取。
  2.又施工說明書範本已載明柱箍筋之角度應為一邊一百三十五度彎鉤、一邊為九十
    度彎鉤交錯，已如前述，且被告庚○○對此亦知之綦詳（見原審卷第九九頁背面
    ），被告庚○○身為主任技師竟未注意及此，顯屬草率，其辯稱：建築師未依規
    定在設計圖上確實標明箍筋彎鉤之角度云云，顯屬卸責之詞，亦不可採。
  3.至被告庚○○當時負責工地之多寡，此係被告庚○○工作能力得否負荷之問題，
    核與本案無關，自不能以之為免責之理由。
  4.被告庚○○上開所辯均無可取，其對Ｂ棟建物之監工確有過失甚明。
  (二)被告辰○○部分：
  1.被告辰○○當時係啟阜公司之員林區經理，為系爭工程工地之實際負責人，掌理
    工地所有事務，業經本院審閱啟阜公司監工人員所製之監工日誌無誤，且被告辰
    ○○於法務部調查局彰化調查站八十八年十月六日訊問時供稱：「我主要負責施
    工進度管制、行政業務連繫，平均每星期赴工地一到二次。」等語；於原審供稱
    ：「（你是啟阜的經理？）我只負責行政業務，偶而會去查驗一下。」、「（依
    據監工報告，為何關於工程施工有問題都由你負責處理？）我是負責請款，施工
    如有問題，我要負責協調。」等語（見原審卷第四三八頁、第一六六０頁），互
    核八十二年二月八日、八十二年五月十四日監工日誌均有被告辰○○至工地巡視
    之記載；而八十二年三月十日、八十二年五月二十日之監工日誌則記載被告辰○○參與工務會議。顯見被告辰○○除須參與工務會議以協調施工之進度與品質外
    ，尚須至施工現場查驗施工狀況。
  2.被告戊○○、丑○○於原審均證述：「（啟阜工地是誰負責？）我們是執行單位
    ，受地區經理的指揮，包括施工方面。」等語（見原審卷第一六五九頁），被告
    丙○○於偵查中證述：「（啟阜部分與何人協調？）辰○○，當地辰○○負責，
    他負責員林區，他下面有所長、監工。」等語（見第九一八六號偵查卷《二》第
    九頁背面），益證被告辰○○除負責工程進度協調外，對鋼筋之綁紮有無符合要
    求，亦負有監督義務。
  3.被告辰○○供承其自永靖農工畢業後既與父親共同從事工程小包（見原審卷第一
    五五六頁背面），當具有豐富之施工經驗，則其在Ｂ棟施工現場查驗時，應注意
    首記公司鋼筋之綁紮是否符合設計圖及施工說明書，而依當時客觀一切情狀，亦
    無不能注意之情事，竟疏未注意，致Ｂ棟建物鋼筋綁紮有上述缺失，其顯有過失
    甚明。被告辰○○辯稱：伊僅負責人事管理等行政業務督導，非實際負責現場施
    工，伊並不知施工之實際情形云云，自不可採。
  (三)被告巳○○部分：
  1.被告巳○○於法務部調查局彰化調查站八十八年十月七日訊問時供稱：「八十年
    五、六月進入龍邦公司工務部擔任副所長職務‧‧八十二年底離開龍邦公司。」
    、「龍邦公司開發之富貴名門大樓建築案，本人有參與，本人當時是龍邦公司派
    駐富貴名門大樓工地案之工地主任，惟期間僅自八十一年九月二日至八十一年十
    月三十一日‧‧。」、「（你於擔任富貴名門大樓工地主任期間所負責之工程施
    工項目為何？）主要施工項目為一、二、三樓結構體鋼筋之綁紮、板模工程及灌
  漿工程，均採用傳統之施工法。」等語；於偵查中供稱：「（龍邦富貴名門興建
    擔任何職？）一開始是龍邦的人，自八十一年九月到十一月一日支援啟阜擔任工
    地主任。（剛開始是龍邦派至富貴名門？）八十年底我就被龍邦派去那裡擔任監
    工。（當時龍邦之監工你一人？）是的。」等語（第九一八六號偵查卷《二》第
    三頁背面）；於原審供稱：「我是工地主任八十一年九月二日到八十一年十月三
    十一日。」、「我是從開工做到八十一年八月底擔任龍邦的監工，九月開始我借
    調到啟阜工地主任‧‧。」等語（見原審卷第二七一頁、第六四九頁），由被告
    巳○○上開供詞，並核對監工日誌所載施工進度，可知其自八十一年一月十一日
    系爭工程開工之際，至八十一年八底一樓牆位及預留筋放樣等施工期間，係在龍
    邦公司任職工務部副所長並負責現場監工；而自八十一年九月初一樓牆位及預留
    筋放樣等施工，至八十一年十月三十一日Ｂ棟四樓樑版筋綁紮等施工期間，則由
    龍邦公司調派至啟阜公司擔任工地主任。被告巳○○辯稱：伊於八十一年十月三
    十一日離開時，施工進度約到二樓樓版云云，顯屬不實。
  2.而承前述，Ｂ棟建物一到四樓幾近完全潰散，足證此部分之鋼筋綁紮工程應有上
    述之缺失，被告巳○○於任職啟阜公司期間，既係擔任Ｂ棟一樓至四樓施工現場
    之工地主任，負責監督現場之施工，理應注意確實檢查首記公司之工人有無按設
    計圖及施工說明書施工，而依當時情形，亦無不能注意之情事，竟疏未注意，致
    發生上述施工缺失，其有過失甚明。故被告巳○○辯稱：依台灣省結構工程技師
    公會鑑定報告所載，發現柱Ｃ三０、樑Ｇ二一施工有缺失處係在十一樓、十二樓
    ，核與伊無關云云，亦無可取。
  (四)被告酉○○部分：
  1.被告辰○○於偵查中供稱：「‧‧龍邦名門建造時‧‧現場監工有‧‧戊○○、
    巳○○、謝榮富及酉○○四人。」等語（見八十八年度偵字第九一八六號偵查卷
    《一》第九七頁背面），互核自八十一年六月八日至八十一年十二月七日止之監
    工日誌，被告酉○○在「進入工地混凝土、鋼筋材料數量」欄修改處大部分均有
    蓋章；而自八十一年十二月八日起被告酉○○在監工日誌蓋章之職稱係工務部副
    所長；自八十二年四月七日起至八十二年九月一日工程竣工止，被告酉○○在監
    工日誌蓋章之職稱係工務部所長，此亦有監工日誌附卷可參，足見被告酉○○自
    八十一年六月八日起迄竣工止，先後擔任Ｂ棟建物施工現場之工地主任、工務部
    副所長、所長職務，負責監督Ｂ棟建物地下室基礎施工至竣工止之現場施工。被
    告辯稱：伊於八十一年十二月十一日到職時Ｂ棟工程進度已至九樓底版云云，自
    不可採。
  2.況被告酉○○於法務部調查局彰化調查站八十八年十月六日訊問時供稱：「我負
    責監工的項目有結構體工程和裝修工程，結構體工程部分包括鋼筋綁紮、模版組
    立、混凝土灌漿等‧‧。」、「‧‧龍邦富貴名門大樓鋼筋綁紮、組立工程是由
    首記工程公司施作，其施作時，我和現場監工都有在場查驗，並由監造建築師再
    行查驗，認為符合設計後才進行灌漿。」等語；而觀之被告酉○○於八十二年三
    月十五日、八十二年五月二十五日尚分別簽認Ｂ棟十三樓頂版、十五樓頂版營建
    工程施工品質查驗單，且八十二年五月二十日監工日誌亦載有：「今日與業主龍
    邦建設討論有關進度配合事項（全員上工地視查）啟阜工程‧‧張經理、黃所長
    ‧‧出席會議‧‧。」等語，顯見被告酉○○即使升職為工務部副所長、所長仍
    有會同龍邦公司檢驗鋼筋綁紮施工是否合乎規定，及巡視工地以監督施工之責，
    非僅係從事整體工程進度編排督導等工作。
  3.又承前述，被告酉○○自Ｂ棟建物地下室基礎施工至竣工期間既先後擔任工地主
    任、工務部副所長、所長職務，即長駐在該工地，並於監工日誌上蓋章以示負責
    ，且其於原審亦自承畢業於文化大學建築系，七十五年後進入營造業，當時專任
    本件工地等語（見原審卷第一五五六頁），具有建築之專業知識，自應注意首記
    公司人員有無按設計圖及施工說明書綁紮鋼筋，依當時一切情狀，亦無不能注意
    之情事，竟疏未注意監工，致生上述施工之缺失，被告酉○○顯有過失。其辯稱
    ：主要職務為執行跨部門工程工務協調會決議內容，整體工程進度編排督導、日
    常工作日誌審核、協力廠商計價作業審核等工作云云，同屬卸責之詞，亦不足取
    。
  (五)被告天○○部分：
  1.被告天○○於法務部調查局彰化調查站八十八年十一月十七日訊問時供稱：「（
    你在啟阜公司任職期間可有擔任‧‧富貴名門大樓施工之監工業務？）有的，前
    述工程施工時，我曾任該工地監工。」、「我在富貴名門大樓施工期間，在監工
    過程中確有發現該工程未完全依照設計圖施工。我在發現施工有不符設計圖時，
    即向巳○○及謝榮富反應，他們得知後會同己○○作必要之改善後，再繼續施工
    。」等語；於偵查中供稱：「（龍邦富貴名門時擔任何職？）剛開始是監工‧‧
    。」等語（見第九一八六號偵查卷《一》第二二二頁）；於原審亦供稱：「（你
    們當時是啟阜公司派駐現場之監工？）是的。」、「（監工期間？）大概在八十
    一年九月二十日管理部把我編入富貴工地‧‧我做到完工。」、「（你在調查站
    承認監工中你有發現未完全照設計圖施工何意？）我是說工人實際在施工時難免
    會不符合施工設計圖。（你們如何處理？）我們會自己檢查，會立即糾正工人。
    」等語（原審卷第一０二頁、第五０九頁、第六九八頁），互核監工日誌所載施
    工進度，可知被告天○○任職啟阜公司現場監工期間係自八十一年九月二十日Ｂ
    棟一樓鋼筋版、樑綁紮等施工，至八十二年九月一日竣工時止。又被告天○○所
    簽認之八十一年九月二十八日、八十二年五月二十四日營建工程施工品質查驗單
    ，其檢驗位置分別為一樓、十五樓頂版，檢驗項目均包括鋼筋之綁紮，此有該查
    驗單附卷可參，足見被告天○○工作範圍包括監督首記公司施作鋼筋綁紮，非僅
    係裝修工程。是被告天○○於事後始翻異其詞改稱：伊僅負責裝修工程，並未負
    責大樓之主結構工程云云，顯不可採。
  2.另被告天○○於八十一年十月四日、八十一年十月十三日經辦之工程分段查驗申
    請表，其申請查驗項目分別為Ｂ棟二樓、三樓鋼筋工程；而八十二年十一月二十
    六日監工日誌亦載有：「今日龍邦初驗Ｂ棟參加人員：‧‧天○○、卯○○‧‧
    。」等語，被告天○○之監工範圍若不包括Ｂ棟建物，何須參與Ｂ棟建物鋼筋之
    查驗及完工之初驗？故被告天○○於本院始辯稱：與卯○○共同在Ａ棟監工云云
    ，顯係卸責之詞，亦不足取。
  3.至於被告天○○在擔任Ｂ棟建物施工現場監工期間有無兼任其他工地之現場監工
    ，實屬被告天○○能力是否得以勝任問題，核與本案無關，究不能以此作為卸責
    之詞甚明。是被告天○○辯稱：伊同時兼任啟阜公司派駐至其他工地之監工云云
    ，自不足取。
  4.綜上所述，被告天○○於上述期間既擔任Ｂ棟建物施工現場監工，且其在原審亦
    自承於七十六年自南亞工專土木工程系畢業後即一直從事營造業（見原審卷第一
    五五六頁），足徵被告天○○具有豐富之現場監工經驗，其原應注意首記公司之
    工人有無按設計圖及施工說明書綁紮鋼筋，而依當時客觀環境，亦無不能注意之
    情事，竟疏未注意，致在Ｂ棟建物施工上有上述缺失，其監工自有過失甚明。
  (六)被告卯○○部分：
  1.被告卯○○擔任啟阜公司系爭工程現場監工之期間，係自八十一年十一月Ｂ棟五
    樓牆筋綁紮等施工，迄八十二年九月一日竣工時止，此業經本院核對監工日誌無
    訛，堪認屬實。
  2.被告卯○○雖辯稱：伊在該工地僅負責Ａ棟之工地監工云云，並提出富貴名門工
    地組織架構表及證明書各一份為證。惟查：
  (1)由被告卯○○所簽名之八十一年十二月二十七日、八十二年一月三日、八十二年
    一月二十九日、八十二年一月三十日、八十二年三月一日至六日、八十二年三月
    八日至二十七日、八十二年三月二十九日至四月一日監工日誌，其中「本日工作
    、用料概況」欄所載內容均包括Ａ、Ｂ棟之工程施工；而八十二年十一月二十六
    日監工日誌亦載有：「今日龍邦初驗Ｂ棟參加人員：‧‧天○○、卯○○‧‧。
    」等語，顯見被告卯○○監工之範圍確包括Ｂ棟建物無訛。
  (2)又啟阜公司所出具之證明書固載有：「‧‧附件富貴名門工地組織架構表確認為
    酉○○先生到職後所訂定並依該表執行卯○○君依組織架構僅負責Ａ棟（前棟）
    監工業務無誤。」等語，此有證明書、富貴名門工地組織架構表各一份在卷可參
    （見本院卷《二》第一五九頁、第一六０頁），惟觀之該架構表所載檢核鋼筋之
    人僅被告卯○○，並無他人，而被告丑○○、天○○雖負責Ｂ棟，然該二人檢核
    項目均未包括鋼筋，則Ｂ棟鋼筋施工部分由何人檢核？誠屬可議。況被告丑○○
    於法務部調查局彰化調查站八十八年十一月十七日訊問時亦供稱：「我擔任啟阜
    營造員林鎮龍邦富貴名門大樓監工期間，主要負責項目為監督主體結構是否有按
    照設計圖施工，其中包括鋼筋綁紮、模版放樣尺寸的校對等，並要掌工程進度。
    」等語，被告丑○○所供稱負責檢核之項目，亦與上開架構表所載內容不符，足
    見原審共同被告謝富丞及被告卯○○、天○○、丑○○實際上並未按上開架構表
    分工，是上開證物既有上述瑕疵，自難遽此為有利於被告卯○○之認定，其仍以
    之置辯，委無可取。
  3.是被告卯○○於上述期間既擔任Ｂ棟建物施工現場監工，且其於原審亦供承於七
    十八年自南亞工專土木工程系畢業，之前在當兵時有當過監工，監造嘉義憲兵隊
    之監造工程等語（原審卷第一五五六頁背面），足徵被告卯○○具有豐富之現場
    監工經驗及知識，其原應注意首記公司之工人有無按設計圖及施工說明書綁紮鋼
    筋，而依當時客觀環境，亦無不能注意之情事，竟疏未注意，致在Ｂ棟建物施工
    上有上述缺失，其監工自有過失甚明。
  (七)被告丑○○部分：
  1.被告丑○○於法務部調查局彰化調查站八十八年十一月十七日訊問時已供稱：「
    我擔任啟阜營造員林鎮龍邦富貴名門大樓監工期間，主要負責項目為監督主體結
    構是否有按照設計圖施工，其中包括鋼筋綁紮、模版放樣尺寸的校對等，並要掌
    工程進度。」、「‧‧施工期間我都全程駐在工地。」等語；於偵查中供稱：「
    （富貴名門興建擔任何職？）監工，八十一年八月至八十二年一年。（負責之工
    作？）按圖施工、監工工作、圖面，看現場施工是否按照圖面。」等語（見第九
    一八六號偵查卷《一》第二二三頁背面）；於原審供稱：「（你們當時是啟阜公
    司派駐現場之監工？）是的。」、「我是八十一年八月份開始做的，做到八十二
    年七月後來調到南投工地。」等語（見原審卷第一０二頁、第五０九頁），互核
    監工日誌所載之施工進度，被告丑○○在系爭工程工地擔任現場監工期間，係自
    八十一年八月二十二日一樓車道、版、樑組模等施工，至八十二年七月九日Ｂ棟
    十一至十六樓室內打石等施工。
  2.而被告丑○○於上述期間既擔任Ｂ棟建物施工現場之監工，且其在原審亦供承於
  七十九年自萬能工專土木工程系畢業等語（原審卷第一五五六頁），足徵被告丑
    ○○具有建築方面之專業知識，其原應注意首記公司之工人有無按設計圖及施工
    說明書綁紮鋼筋，而依當時客觀環境，亦無不能注意之情事，竟疏未注意，致在
    Ｂ棟建物施工上有上述缺失，其監工自有過失甚明。
  (八)被告丙○○部分：
  1.按起造人應依照核定工程圖樣及說明書施工，建築法第三十九條前段定有明文。
    本件被告丙○○已自承於系爭工程開工至竣工期間擔任龍邦公司之工務部副理（
    見原審卷第一００頁背面），而證人侯邦義即龍邦公司建管處副處長於偵查中證
    述：「（龍邦何人負責督導工地？）工務部之副理或經理一個禮拜配合去工地看
    一遍‧‧。」等語（見第九一八六號偵查卷《二》第九頁）；於原審證述：「（
    工務副理作何事？）負責工作之協調，營造廠之請款是要工務部審核，是要有施
    工證明，而且要到現場看。（如何審核？）主要是要看進度、有無按圖施工。（
    工務部底下是否還有監工？）有的。」等語（見原審卷《一》第三七九頁），核
    與被告天○○於偵查中供稱：「（龍邦派何人在現場或何人在現場？）‧‧己○○，他是常駐人員，有一位丙○○偶爾去。」等語相符（見第九一八六號偵查卷
    《一》第二二三頁），堪以採信，且八十一年七月十三日監工日誌亦載明：「龍
    邦‧‧巳○○‧‧丙○○‧‧就Ｂ２Ｆ放樣現場檢覆尺寸。」等語，足證被告丙○○在Ｂ棟建物施工期間負有監督啟阜公司依照核定工程圖樣及說明書施工施工
    之責，且其亦確曾至現場查看施工狀況、進度。
  2.況被告丙○○於原審亦供稱：「（你當時為龍邦公司工務副理？）是的，負責客
    戶之溝通聯繫，變更設計，工程進度之控制等。」、「（瞭解工程進度要不要監
    督是有無按圖監工及施工品質？）要。」等語（原審卷第一００頁背面、第一七
    四六頁），而啟阜公司向龍邦公司請領工程款時，既均由被告丙○○在單位主管
    欄上蓋章，有工程分層查驗申請表、營建工程施工品質查驗單各多份在卷足憑，
    是被告丙○○之職務性質，當非僅注意工程進度而已，更應注意承攬人啟阜公司
    就Ｂ棟建物鋼筋之綁紮是否符合設計圖及施工說明書之規定，並指揮被告己○○
    做好現場監工之工作，以作為啟阜公司向龍邦公司請領工程款時，龍邦公司評估
    是否依期發放工程款之依據，而依當時客觀環境，亦無不能注意之情事，詎被告
    丙○○竟疏未注意，致在Ｂ棟建物施工有上述缺失，未能及時發現糾正，其監督
    施工自有過失甚明。至被告丙○○是否同時負責龍邦公司其他工地，是其能力得
    否勝任問題，究難以此作為卸責之藉口。被告丙○○辯稱：伊同時負責其他七個
    工地，且均僅負責監督工程進度、請款作業及客戶變更等工作，並不負責監工云
    云，顯係卸責之詞，不足採信。
八、監造之疏失：
  (一)按刑法第一百九十三條之公共危險罪，其犯罪主體為承攬工程人或監工人，而「
    承攬工程人」與「監工人」乃係相對性概念，凡對於「承攬工程人」負有工程施
    工之監督義務者，即為本條所指之監工人，而屬刑法第一百九十三條所規範之對
    象，茲詳述理由如下：
  1.依建築法第五十六條第一項之規定：「建築工程中必須勘驗部分，應由直轄市、
    縣（市）（局）主管建築機關於核定建築計劃時，指定由承造人會同監造人按時
    申報後，方得繼續施工，主管建築機關得隨時勘驗之。」亦即，各樓層之興建，
    監造人必須到場逐層勘驗，始向主管機關報備，以利主管機關隨時抽查；又依同
    法第六十一條之規定：「建築物在施工中，若有危害公共安全，或主要結構與核
    定之工程圖或說明書不符時，監造人應分別通知承造人及起造人修改，其未依照
    規定修改者，應即申報該管主管建築機關處理。」即監造人負有監督承造廠商按
    圖施工之義務。
  2.而當時建築技術規則建築構造篇第三百三十五條第一項、第二項規定：「監造人
    必須對工地現場填製之鋼筋彎紮及排置等項目之查驗報告予以簽認，並置於工地
    備主管建築機關不定期、不定時之抽查核對。」更指監造人須按時查驗施工之品
    質，特別是鋼筋彎紮及排置等項目。
  3.且當時之省（市）建築師公會建築師業務章則第六條第一款就現場監造事項規定
    ：「監督營造業及其他設備廠商依照詳細設計圖說施工。」（參本院卷《一》第
    一九四頁）；建築師法第十八條第一款、第三款亦規定：「建築師受委託辦理建
    築物監造時，應監督營造業依照設計圖說施工；檢驗建築材料之規格及品質。」
    ；台灣省建築管理規則第二十八第一項第三款、第四款及第三項規定：「建築工
    程在鋼筋混凝構造土及加強磚造各層樓板或屋頂配筋完畢，澆置混凝土前必須配
    筋勘驗；鋼骨鋼筋混凝土構造各層鋼骨組立完成裝置模板前或鋼骨構造，鋼骨結
    構組立完成作防火覆蓋之前，必須鋼筋勘驗，並應由承造人會同監造人會同勘驗
    。」上開法規，均明定建築師有到施工現場勘驗配筋、鋼骨，以確認營造業有依
    照設計圖說施工之義務。
  4.至監工乙詞，目前建築法及營造業相關法規尚無該項名稱，建築法及建築師法僅
    規定監造人之職責及辦理監造業務應遵守之事項，並未有監工之相關規定。況上
    述法規均較刑法於二十四年公布施行為晚，故無論係監工或監造業務，或有名詞
    上與程度上之差別，然其最基本之核心職責均在於確實監督施工人按照設計圖施
    工，則為共同不變之職務，建築師既依上述規定對於「承攬工程人」負有工程施
    工之監督義務者，即為刑法第一百九十三條所指之監工人，而屬該條所規範之對
    象甚明，自不得徒以二者立法文字分為「監工人」、「監造人」而遽免其責。
  5.本件被告甲○○與龍邦公司就系爭工程訂立委託契約書，其中第一條第五款載明
    ：建築師受委託人之委託依法辦理監造有關事項，此有契約書一份在卷可稽（見
    原審卷第三一一頁），被告甲○○依上開規定既負有監督啟阜公司按設計圖說施
    工之義務，自屬刑法第一百九十三條所定之「監工人」。被告甲○○仍辯稱：係
    監造人而非監工云云，委無可取。
  (二)承前述，被告甲○○既負有上開監造之義務，即應注意遵守上開規定確實至施工
    現場執行監造業務，然依監工日誌之記載被告甲○○僅曾於八十一年十二日三十
    一日到工地現場檢驗Ａ棟八樓樑板筋施工，而應當時亦無不能注意遵守上開規定
    之情事，竟疏未注意，僅指派事務所內未具建築師資格之被告寅○○到現場代為
    執行，且疏未嚴格監督被告寅○○執行監造工作，並對於施工現場取樣送檢驗之
    各種試驗報告單，及營建工程施工品質查驗單，亦不予聞問，從未過目簽認，以
    致未能發現上開鋼筋綁紮施工不當及時糾正，其有過失至明。
  (三)又被告寅○○辯稱：未參與Ｂ棟建物之監造云云，惟查：
  1.被告寅○○於法務部調查局彰化調查站八十八年十月七日訊問時先供稱：「（彰
    化縣員林鎮龍邦富貴名門大樓施工期間，是否由你任監造？起迄時間為何？）是
    的。我於八十一年八月至八十二年六月擔任龍邦富貴名門大樓興建工程之監造乙
    職。（監造之實際作業為何？）主要是檢視建築物是否在建築線之內，有無違反
    法令規定，營造廠之施工有無依建築師設計圖施工。（監造者何時需赴現場作現
    場檢視？）因為我負責監造期間龍邦富貴名門大樓已完成地下樓部分之施工，所
    以我實際上只負責地上層部份施工的監造，在我負責監造期間，只有在營造廠通
    知樓版勘驗時，我才會到施工現場。（你擔任龍邦富貴名門大樓工地監造期間內
    ，赴工地現場勘驗之頻率如何？）只要承包營造廠啟阜公司通知要勘驗，我都會
    到工地，啟阜公司是在每一樓層綁完鋼筋要灌漿前，通知我到現場勘驗，因此我
    是每一層施工時都會到現場勘驗一次。」等語；於偵查中供稱：「（監工之情形
    ？）開工至八十一年七月底去。主要負責工地行為監造，察看材料平面配置是否
    按造平面圖施工，按尺寸施工。」、「我們負責監造，監工是啟阜、龍邦有全程
    監工。」等語（見第九一八六號偵查卷《一》第一九五頁）；嗣於原審始改稱：
    「我並非駐地監工，也未參加工務設計，並未發現有箍筋問題。」、「我只去一
    趟而已，且駿興之後又有追加‧‧。」等語（見原審卷第九八頁背面、第四四一
    頁）；於本院供稱：「‧‧我八十一年八月公司就派我到駿興工業去了，完全負
    責該工地的施工，並沒有負責龍邦建設‧‧。」等語（見本院卷《一》第一七三
    頁），被告寅○○先後供詞反覆不一，已屬可議。況其若未擔任系爭工程之監造
    人員，何以於調查局、檢察官訊問時均坦承參與監造，並對監造之工作內容、時
    間等詳為供述，且對起造人、承造人知之甚詳，此顯與常理相悖。又衡諸被告寅
    ○○於偵查中之供詞，距案發時間較近，且較少權衡利害得失，故應以其在調查
    局、檢察官訊問時所述，較為可採，其上開於審判中之供述，顯係卸責之詞，自
    不可取。
  2.況被告甲○○於原審供稱：「（八十一年間你的駿興公司是不是同時有工程？）
    是的，當時我派寅○○去監造，是蓋一個廠房只蓋二、三個月之後張又回來監造
    本件工程，中間是由許明湖支援。」、「（本件工程原本是派莊做到八十一年七
    月三十一日後由張接任？）是的。許明湖當時是監造部門的副理，他是偶而去支
    援被告張，例如被告張請假的時候，許會去支援。」等語（見原審卷第四三八頁
    、第六四六頁、第六四七頁），而證人林明朗即甲○○建築師事務所副總於原審
    亦證述：「（系爭建物派誰監造？）被告彬、被告莊二人，許明湖是支援而已。
    （駿興工廠工程全程監造？）彬是全程監造沒有錯，但他同時兼系爭建物。」、
    「如果有移交的話應會前後手會到工地去交接。」、「（監造回來你們如何處理
    ？）我們監造組每個星期都會開會把去工地勘查的情形檢討‧‧監造每星期去工
    地看一次。（工地會誰與你們反應通知你們去看？）一般由工地營造廠監工通知
    事務所去勘查，例如各樓層鋼筋綁好灌漿前就會去看。（駿興工廠施工時安全衛
    生人員是何人？）被告彬，當時我們不清楚有規定不得在十公里以外兼任其他工
    程。」等語（見原審卷第七０五頁至七０七頁）；於本院證述：「（就監造部分
    你派了哪些監工？）一開始是未○○監工，後來寅○○，中間許明湖有一、二次
    去代替寅○○，我們主要是檢查鋼筋混擬土。（寅○○何時開始接手？）未○○
    離職後就由他接手‧‧。」等語（見本院卷《三》第二六頁），證人陳哲源即甲○○建築師事務所監造組經理於原審證述：「（八十年間本件是何人去監造的？
    ）原本是未○○後來離職，後來被告彬接手，許明湖只是支援被告彬，因為被告
    彬還要兼駿興工程。」等語（見原審卷第一一二三頁），證人林明朗、陳哲源證
    述核與被告甲○○供詞相符，且被告戊○○於本院供稱：「未○○要離職時有帶
    寅○○過去，他說寅○○要接替他，我有看過他一次。」（本院卷《二》三０七
    頁），被告己○○於原審供稱：「（有無見過被告寅○○？）有見過，他是被告
    鯨事務所的人。」、「‧‧我確實我看到被告彬在工地查驗鋼筋‧‧。」等語（
    見原審卷第一一一七頁、第一一一八頁）；於本院供稱：「（是否認識寅○○？
    ）認識。」、「（你之前證述你在工地有看過寅○○，他在工地查驗鋼筋？）我
    確實有看過他。（你看過他幾次？）印象中有看過他二次。」（本院卷《三》第
    一九八頁、第一九九頁、第二０一頁），足證被告寅○○確曾至系爭工程之工地
    監造。互核八十一年七月三十日監工日誌確載明：「建築師派寅○○、未○○會
    勘。」；八十一年十二月二十一日監工日誌載有：「‧‧大將作建築師事務所許
    明湖工程師至工地檢查Ｂ棟九樓樑版筋綁紮工程。」；八十一年十二月三十日監
    工日誌載有：「‧‧許明湖工程師至工地檢查，發現鋼筋綁紮缺失，並囑立即改
    善‧‧。」；八十二年一月五日監工日誌載有：「‧‧許明湖先生至工地檢查Ｂ
    棟十樓樑筋綁紮‧‧。」等語，此有監工日誌附卷可參，益證被告甲○○及證人
    林明朗、陳哲源所述，應屬實在。綜上述，可知被告寅○○確自八十一年七月三
    十日地下室樑筋綁紮等施工起，迄八十二年九月一日竣工時止，在系爭工程之工
    地，負責監督啟阜公司按設計圖說施工。
  3.而駿興工業股份有限公司所起造，由廣川營造工程有限公司承造，坐落在台中市
    西屯區○○段六三一地號之建物，開工日期係八十一年九月八日；竣工日期則為
    八十一年十二月十日，此有建築工程開工報告書、使用執照各一份在卷可稽（見
    原審卷第五四三頁、第五四四頁），互核被告甲○○所提寅○○當時之薪資表，
    其八十一年八月份之薪水為五萬元，九月份之薪水則增為七萬九千七百五十元，
    十月、十一月則多達九萬多元，十二月減為八萬二千六百九十七元，八十二年一
    月份更降為七萬六千六百五十三元，而八十二年二月份後，除十月份為七萬餘元
    外，均維持在五萬多元，此有支付憑單等在卷可稽（見原審卷第五二四頁至第五
    四二頁），被告寅○○薪水顯著增加之期間，恰係八十一年九月到八十一年十二
    月間，為駿興公司廠房興建之期間，則被告甲○○等人指稱被告寅○○當時確係
    兼任二處工地之監造業務，實有憑據，足見被告寅○○確係受被告甲○○指派負
    責系爭工程之監造。
  4.至內政部七十一年台內勞字第七六四五二號函固載明：營造業勞工安全衛生管理
    人員不得一人兼任二項工程，但如二工程同屬承攬某一事業單位之工作場所，以
    一公里為限，得視工程規模大小准予一人兼任二項工程，並由檢查機構視工程之
    性質及勞工人數多寡酌予放寬至十公里等語，此有該函文一份在卷可參（見原審
    卷第七八七頁），然此乃營造業設置勞工安全衛生管理人員有無違反法令規定之
    問題，核與被告寅○○在Ｂ棟建物施工現場執行監造業務有無過失，並無關聯，
    被告寅○○以之置辯，顯不可採。
  5.另證人林靜宜於原審雖證述：「（在被告鯨擔任何事？）七十八年到八十四年才
    離職，我剛開始是行政助理，後來兼連將作工程會計，當時被告彬在連將作負責
    工程發包，當時公司正在興建駿興工業，當時只有被告彬在那裡作，所我只發放
    他一個人的薪水‧‧。」、「他是全薪，應該沒有兼其他工作‧‧被告彬是一個
    月四萬五千到五萬元。被告彬底薪是五萬左右，其他還有加班費，應該有九萬元
    ‧‧。」等語（原審卷第九五八頁、第九五九頁），惟證人林靜宜所述已與上開
    事實顯不相符，且其當時僅係甲○○建築師事務所雇用之行政助理兼工程會計，
    對事務所職務分配情形是否全然知悉，尚非無疑，況證人林靜宜上開證詞僅係推
    測被告寅○○未兼任其他工作，對被告寅○○於前述八十一年九月到九十一年十
    二月間之薪水明顯增加之情形，亦無法詳述增加之理由，是其所證自不足採為有
    利於被告寅○○之認定。
  6.再被告寅○○以營建工程施工品質查驗單均未記載其前往查驗，抗辯證人己○○
    所述不實，然被告寅○○確係受被告甲○○指派負責系爭工程之監造，已如前述
    ，況觀諸八十一年七月三十日前之營建工程施工品質查驗單，亦未有未○○之簽
    認或到場查驗之記載，故自不能據此即反面推論被告寅○○未監造系爭工程甚明
    ，其所辯顯不可取。
  7.被告寅○○乃被告甲○○指派到工地現場之監造人員，當時適值Ｂ棟建物一樓以
    上施工階段，其負有監督啟阜公司確實按設計圖施工之義務，竟疏未注意，致未
    能發現上開鋼筋綁紮不當及時糾正，其執行監造業務自有過失。
九、而Ｂ棟建物經原審函請台灣省結構工程技師公會進行結構分析、原結構設計配筋
    比對、原結構設計安全評估，鑑定結果認：Ｂ棟建物若能確實依照建築法規之規
    定與建築物設計、營建應以安全為第一考量之基本精神規劃、設計與施工，依據
    八十五年四月內政部營建署建築研究所所編之「既有鋼筋混疑土建築物耐震能力
    評估手冊」來評估，其所能承受之地震力崩塌地表加速度，應可達南北向約二九
    九ｇａｌ、東西向約二八八ｇａｌ。然因實際上有建築配置、結構設計之不當，
    致其耐震能力驟減為南北向約一七四ｇａｌ、東西向約一六八ｇａｌ。又由於部
    分梁柱鋼筋量不足，柱圍束要求所需箍筋間距過大及箍筋閉合處一百三十五度彎
    鉤未施作，不符合設計圖及耐震規範之規定，更使得Ｂ棟建物無法達到耐震韌性
    之基本要求，造成耐震能力再度降低，導致九二一地震時發生崩塌事件，此有該
    公會台省結技鑑字第六九七號鑑定報告書附卷可參，堪認屬實。是Ｂ棟建物顯係
    因建築配置、結構系統設計之疏失，再加上鋼筋綁紮未按設計圖說及施工說明書
    ，而負責監督工程施工之人復未能確實執行監督義務，及時糾正施工缺失，始在
    地震力之引發下造成崩塌，故被告甲○○等人上開過失，均係Ｂ棟建物倒塌原因
    之一甚明。是被告庚○○、天○○、丑○○等人辯稱：施工之缺失與建物倒塌無
    相當因果關係云云顯不可採。
十、綜上所述，被告甲○○、寅○○、庚○○、辰○○、巳○○、酉○○、丑○○、
    天○○、卯○○、丙○○、地○○，於執行業務時應注意前揭法規之規定，依當
    時情形，並無不能注意之情事，其等應注意、能注意、卻疏未注意，致Ｂ棟建物
    經九二一地震之作用瞬間倒塌，造成附表一編號一至二三所示被害人分別受有如
    附表一所示之傷害而死亡，已如前述，是上開被害人之死亡結果與被告等人之過
    失行為間，顯有相當之因果關係，被告甲○○等人之過失犯行均堪認定。
、查被告甲○○、寅○○、庚○○、辰○○、巳○○、酉○○、丑○○、天○○、
    卯○○、丙○○、地○○，分別為擔任附表二所示職務之人，其等均係從事建築
    、營建工程業務之人員，其等因其業務上之過失，導致林月紅等二十三名被害人
    死亡，核其等所為，均係犯刑法第二百七十六條第二項業務過失致死罪；被告地
    ○○為首記公司之負責人，承攬Ｂ棟建物之鋼筋彎紮工程之承攬人，其就鋼筋綁
    紮方面，有前述違背建築術成規之情形，另犯同法第一百九十三條之違背建築術
    成規罪。又被告地○○就Ｂ棟大樓一樓以上各樓層興建之過程，就鋼筋綁紮方面
    ，有前述未按設計圖及施工說明書施工之情形，其餘被告甲○○等人，分別疏於
    監督鋼筋工人施工，其等之行為，均屬一行為之接續。其等一過失行為同時致二
    十三名被害人死亡，侵害二十三個生命法益，觸犯二十三個業務過失致死罪名，
    應依想像競合之規定，從一重處斷；而被告地○○係以一行為，同時觸犯前述二
    罪（公訴人誤認為數罪併罰關係，尚有未洽），應從一重之業務過失致死罪處斷
  。又公訴人雖以被告寅○○、庚○○、辰○○、巳○○、酉○○、丑○○、天○○、卯○○（原判決贅載丙○○），分別係系爭工程之監工人，其等就前述違背
    建築術成規之施工行為，因疏於善盡監督之職責，導致發生Ｂ棟建物倒塌之公共
    危險，另涉犯刑法第一百九十三條之違背建築術成規罪嫌，固非無據，然該條之
    成立，須以有犯罪之故意為前提，查前述被告雖均有未善盡監工職務之情形，然
    就監督之過程，尚難發現其等有故意放任工人如此施工之具體證據，是其等雖未
    能發現工人施工之錯誤而及時加以糾正，然此僅能證明其等監工有過失之情形，
    尚不足具以推斷其等必係出於故意而為，是公訴人此部分之起訴尚欠憑據，然此
    部分與被告前揭有罪部分有想像競合之裁判上一罪關係（公訴人誤認屬數罪併罰
    關係，尚有未洽）；另公訴人認被告巳○○於八十一年一月至八十一年八月底間
    ，任職龍邦公司期間，係龍邦公司派駐系爭工程之監工，為被告己○○之前手，
    其此階段之監工行為，亦有過失等語，然查監工日誌之記載，被告巳○○上開任
    職期間係自Ｂ棟建物開工至一樓牆位及預留筋放樣等初步施工之階段，而Ｂ棟建
    物地下室雖有部分受損，然主結構尚稱良好（詳如後敘），是就地下室之施工部
    分，尚無證據足以證明有何施工上之疏失，則被告巳○○此部分之監工，亦無從
    證明有何過失，公訴人此部分之起訴容有未當，惟此亦係其同一監工行為之接續
    ，應與前述庚○○等人被訴違背建築術成規罪嫌部分，均不另為無罪之諭知。再
    公訴人依台灣省結構工程技師公會台省結技鑑字第五五九號鑑定報告書之鑑定結
    論，認Ｂ棟建物第二層樑編號Ｂ二四、Ｂ二六及Ｇ二一，在建照建築平面圖、變
    更執照建築平面圖、建照結構平面圖與建照設計圖標示並不一致，在結構計算、
    施工時均會造成誤差，且使施工失其依據，而認被告甲○○就此另違反前述建築
    師法第十七條所規定之注意義務，然被告甲○○於原審已供稱當時發現有遺漏之
    疏失後，業以變更設計之方式，將樑加上去，實際上已有施作，並有變更執照平
    面圖及竣工圖可資參照，是該數根樑實際上應確有施作無誤，自不致因此影響Ｂ
    棟建物之安全，故被告甲○○此之做法，雖有為符合八十年「未實施容積管制地
    區綜合設計獎勵辦法」之規定，以便通過開放空間審查委員會之審查以謀利之嫌
    ，然此等違規之事實，尚非Ｂ棟建物倒塌之原因，附此敘明。
肆、原審認被告寅○○、庚○○、辰○○、巳○○、酉○○、丑○○、天○○、卯○○、丙○○、地○○等罪證明確，審酌渠等之素行、犯罪之手段過失之程度，及
    在系爭工程分別擔任附表二所示職務，均明知營造建物乃庇護人類生命、身體、
    財產安全之最終場所，竟未能秉持自己所受之專業智識，發揮應有之專業良知，
    以嚴肅確實之心態，營建合乎安全標準之建物，使被害人在不知情下，用盡一生
    之積蓄，購買危險之建物，造成二十三名被害人，因地震之作用而為倒塌之建物
    所傾壓慘死 (傷害部分未計告訴 )，損失之財產亦巨，因此次人為災難所造成天
    人永別之慘劇受牽連者更難估算，渠等行為所生之危害巨大暨渠等於犯罪後，未
    能坦承犯行，未能賠償被害人家屬因此所受之損害等一切情狀暨被告巳○○僅負
    責一到四樓之監工，過失程度較輕等一切情狀，依刑法第二百七十六條第二項、
    第一百九十三條、第五十五條、罰金罰鍰提高標準條例第一條前段，分別判處有
    期徒刑二年六月 (庚○○)、一年六月 (巳○○)、三年 (地○○ )、二年 (寅○○、辰○○、酉○○、丑○○、天○○、卯○○、丙○○ )，核其認事用法量刑
    並無不當，被告庚○○等十人上訴否認犯罪，並無理由應予駁回。至原審認被告
    甲○○罪證明確予以論罪科刑固非無見，被告甲○○雖有上述疏失惟原審疏未審
    酌被告甲○○有將結構設計部分委託具有結構工程技師及土木技師資格之子○○
    設計，及有派被告寅○○至現場監造暨犯罪後業已賠償被害人一千五百萬元 (有
    證人朱炳昱即龍邦公司負責人於原審之證述及補償金支付明細在卷可參，見原審
    卷第九五二頁及本院卷）等情狀，量處有期徒刑五年，顯失之過重，尚有未洽，
    被告甲○○上訴否認犯罪雖無理由，然原審此部分判決既有如上未當之處，應由
    本院將此部分撤銷改判，爰審酌被告甲○○之素行、過失程度、犯罪所生之危害
    及本件連同設計、監造僅取得四百四十二萬二千九百元 (有證人午○○之證述在
    卷可按 )、已賠償被害人一千五百萬元等一切情狀，量處如主文第二項所示之刑
    。至負責Ｂ棟建物結構設計之子○○，因未據起訴，本院無從一併予以審判，附
    予敘明。
伍、被告巳○○、徐立緯經合法傳喚，無正當理由不到庭，爰不待其陳述逕行判決。
    另被告甲○○聲請解除限制出境，本院認限制原因仍存在，受不予准許，併予敘
    明。
乙、無罪部分：
壹、公訴意旨另以：被告李章、徐立緯、未○○三人，分別係啟阜公司與甲○○建
    築師事務所派任在系爭工程之工地主任、監工、監造人員，其等就Ｂ棟建物之倒
    塌，亦應負過失之責任，因認其等涉犯刑法第一百九十三條違背建築術成規、第
    二百七十六條第二項業務過失致死罪嫌云云。
貳、查公訴人認被告三人涉犯有前述罪嫌，無非係以其三人確分別於附表二編號二、
    六、一０所示期間，擔任系爭工程之監工或監造，而Ｂ棟一至四樓係完整的陷入
    地下室內，顯見Ｂ棟建物地下室及一樓地版之施工、監工亦有瑕疵，未達該大樓
    原設計應有之「地承載力」即地耐力，致使Ｂ棟建物樓版及地下室結構體，在地
    震時無法承受該大樓一樓地版至頂樓建物結構體因地震所造成之重力，造成Ｂ棟
    建物陷入地面，而導致附表一所示被害人死亡之結果為其主要論據。惟訊之被告
    李章、徐立緯、未○○三人均堅決否認有何過失致死等犯行，一致辯稱：伊等
    任職期間，均值Ｂ棟建物地下室基礎工程施工階段，而Ｂ棟建物倒塌後，經鑑定
    結果，地下室部分之主結構尚稱完好，是Ｂ棟建物之倒塌與其等無涉等語。
、按犯罪事實應依證據認定之，無證據不得推定其犯罪事實，又不能證明被告犯罪
    者，應諭知無罪之判決，刑事訴訟法第一百五十四條、第三百零一條第一項分別
    定有明文。
肆、經查：
一、按建築物基礎須能安全使用，使其不致發生構造之損壞及傾斜等現象。基礎形式
    及尺度，須能適合地基土壤，並能傳遞載重而不超過容許支承力。基礎設計須顧
    到施工可行性及安全性，並不致因而影響生命及產物之安全。基礎須能承載其本
    身重量，建築物重量、及活載重等，當時建築技術規則建築構造編第五十七條、
    第五十八條定有明文。是基礎之載重能力係屬基礎結構設計之範疇。而檢察官於
    八十八年十月十四日至現場勘查結果，Ｂ棟地下一、二樓主結構大致完好，此有
    勘驗筆錄一份在卷可稽（第九一八六號偵查卷《一》第一一二頁），且鑑定人藍
    朝卿、黃文正、王炤烈於原審亦證述：「（倒塌原因為何？）當時地下二樓都完
    整，地下一樓‧‧被上面建物壓壞了‧‧筏式基礎以目測大致都還完整。」等語
    明確（見原審卷《一》第一六六頁），足證Ｂ棟地下室之施工並無瑕疵，至於Ｂ
    棟一至四樓貫破地下室一、二樓樓版，陷入地下，依上開規定，應係基礎結構設
    計有無不當之問題。
二、而本件被告未○○於原審供稱：「（有無發現箍筋問題？）我於八十一年七月間
    即離職，當時工地已進行至地下室基礎，所以我並未發現問題。」、「（工作作
    何事？）審查有無按圖施工，七月才做到地下室的基礎工程。」等語（見原審卷
    第九八頁背面、第二六九頁），核與被告甲○○於原審供稱：「（本件工程你派
    何人到工地監造？）到八十一年七月三十日是未○○，後來是寅○○接手‧‧。
    」等語（見原審卷第四三七頁），及被告酉○○於原審供稱：「（八十一年七月
    三十日為何這一天寫會勘？）我記得他們當天是要交接。」等語相符（見原審卷
    第五０七頁），且八十一年七月三十日監工日誌載明：「建築師派寅○○、未○○會勘。」等語，而當時施工進度僅至地下室樑筋綁紮等階段，此有監工日誌一
    紙附卷可稽，況被告未○○確係於八十一年七月三十一日離職，亦有離職證明書
    一份在卷足佐（見原審卷第三九四頁），堪認被告未○○監造期間係在Ｂ棟建物
    地下室基礎施工階段。
三、又被告戊○○於法務部調查局彰化調查站八十八年十月六日訊問時供稱：「（彰
    化縣員林鎮龍邦富貴名門大樓工程是由啟阜公司承造，你在該大樓興建時擔任何
    種職務？）該大樓興建施工時，我是啟阜公司派駐工地現場的工地主任，負責施
    工時之監工及進度的控制。」、「我是在八十年十二月間派駐龍邦富貴名門大樓
    工地擔任工地主任至八十一年八月間止‧‧。」等語；於偵查中供稱：「（當時
    富貴名門施工時任何職？）打地基時的工地主任，從打地基到作一樓樓版時。」
    等語（見第九一八六號偵查卷《一》第九八頁），互核自八十一年一月十一日迄
    八十一年八月二十八日止之監工日誌，均有被告戊○○簽名或蓋章，而八十一年
    八月二十八日監工日誌所載施工進度僅到一樓版、樑及車道綁紮等施作，此有監
    工日誌附卷可佐，被告戊○○上開辯詞，應認屬實，足證被告戊○○任職啟阜公
    司系爭工程之工地主任、副理期間，係自開工迄地上一樓施工初期。
四、另被告徐立緯於法務部調查局彰化調查站八十八年十一月十七日訊問時供稱：「
    我在啟阜營造工作期間，龍邦富貴名門的工程進度是完成地下室連續壁工程。」
    等語；於偵查中供稱：「（何時至龍邦富貴名門？）‧‧去時做地下室‧‧。」
    、「（監工日誌你寫的？）是的。」等語（見第九一八六號偵查卷《一》第二二
    四頁），且八十一年八月四日之監工日誌亦載明當時施工進度僅到地下一樓版模
    組立、第一層安全支撐等施工，此有監工日誌附卷可參，是被告徐立緯上開辯詞
，堪認屬實，足證其擔任啟阜公司系爭工程之監工期間，係自開工迄地下一樓版
    模組立、第一層安全支撐等施工。
五、綜上所述，被告未○○、戊○○、徐立緯任職期間，係在Ｂ棟地下室接近完成、
    一樓施工初期階段，而承前述，Ｂ棟地下室之施工並無瑕疵，至於Ｂ棟一至四樓
    貫破地下室一、二樓樓版，陷入地下，應係基礎設計有無不當之問題，核與被告
    三人無關。此外，復查無其他積極證據足以證明被告三人有何過失致死、違背建
    築術成規之犯行，既不能證明被告三人犯罪，自應諭知被告三人無罪之判決。
伍、原審以不能證明被告三人犯罪，依刑事訴訟法第三百零一條第一項諭知被告三人
    無罪之判決，核無不當，公訴人以原判決諭知被告三人無罪為不當，請求撤銷改
    判云云，核無理由，亦應予駁回。
丙、據上論斷，應依刑事訴訟法第三百六十九條第一項前段、第三百六十四條、第三
    百六十八條、第三百七十一條、第二百九十九條第一項前段、刑法第二百七十六
    條第二項、罰金罰鍰提高標準條例第一條前段，判決如主文。
本案經檢察官乙○○到庭執行職務。
中      華      民      國      九十二  年      九      月      十六    日
    臺灣高等法院臺中分院刑事第九庭
                                      審判長法  官  陳  筱  珮
                                            法  官  吳  重  政
                                            法  官  康  應  龍
右正本證明與原本無異。
被告戊○○、未○○、徐立緯外均可上訴。
如不服本判決應於收受送達後十日內向本院提出上訴書狀，其未敘述上訴之理由者並
得於提起上訴後十日內向本院補提理由書（均須按他造當事人之人數附繕本）。
                                            書記官  黃  薰  慧
中      華      民      國      九十二  年      九      月      十八    日
                                                                      Ａ
【附表一：員林龍邦富貴名門大樓罹難者名單】
┌─┬───┬─────────┬────────────┬──────────┬───────────┐
│編│死亡者│  推定死亡時間    │死    亡    地    點    │死    亡    原    因│備                註  │
│號│姓名  │  （民    國）    │                        │                    ││
├─┼───┼─────────┼────────────┼──────────┼───────────┤
│一│王立博│八十八年九月二十一│彰化縣員林鎮○○里○○街│顱內出血、頭部外傷。│                      │
│  │      │日上午二時許      │二七五巷一號七樓（住所）│地震。              │                      │
├─┼───┼─────────┼────────────┼──────────┼───────────┤
│二│林月紅│八十八年九月二十一│彰化縣員林鎮○○里○○街│外傷性休克、多發外傷│                      │
│  │      │日上午二時許      │二七五巷一號七樓（住所）│及骨折。地震        │                      │
├─┼───┼─────────┼────────────┼──────────┼───────────┤
│三│黃暉修│八十八年九月二十一│彰化縣員林鎮○○里○○街│外傷性休克、多發外傷│                      │
│  │      │日上午二時許      │二七五巷五號四樓（住所）│。地震。            │                      │
├─┼───┼─────────┼────────────┼──────────┼───────────┤
│四│黃炯銘│八十八年九月二十一│彰化縣員林鎮○○里○○街│窒息、胸廓壓迫。地震│                      │
│  │      │日上午二時許      │二七五巷五號四樓（住所）│。                  │                      │
├─┼───┼─────────┼────────────┼──────────┼───────────┤
│五│顏玉真│八十八年九月二十一│彰化縣員林鎮○○里○○街│腦挫傷、頭部外傷。地│                      │
│  │      │日上午二時許      │二七五巷五號二樓（住所）│震。                │                      │
├─┼───┼─────────┼────────────┼──────────┼───────────┤
│六│何宗穎│八十八年九月二十一│彰化縣員林鎮○○里○○街│腦挫傷、頭部骨折。地│原判決「里」部分誤載為│
│  │      │日上午二時許      │二七五巷五號二樓（住所）│震。                │「二義里」            │
├─┼───┼─────────┼────────────┼──────────┼───────────┤
│七│劉美滿│八十八年九月二十一│彰化縣員林鎮○○里○○街│外傷性休克、多發外傷│                      │
│  │      │日上午二時許      │二七五巷五號四樓（住所）│。地震。            │                      │
├─┼───┼─────────┼────────────┼──────────┼───────────┤
│八│王治雄│八十八年十月六日十│彰化基督教醫院          │呼吸衰竭、多發外傷。│住彰化縣員林鎮三義里惠│
│  │      │七時十分許        │                        │地震。              │明街二七五巷一號七樓  │
├─┼───┼─────────┼────────────┼──────────┼───────────┤
│九│王立凱│八十八年九月二十一│彰化縣員林鎮○○里○○街│顱內出血、頭部外傷。│                      │
│  │      │日上午二時許      │二七五巷一號七樓（住所）│地震。              │                      │
├─┼───┼─────────┼────────────┼──────────┼───────────┤
│十│常愉停│八十八年九月二十一│彰化縣員林鎮○○里○○街│外傷性休克、多發外傷│起訴書誤載為常愉婷    │
│  │      │日上午二時許      │二七五巷五號七樓（住所）│及骨折。地震。      │                      │
├─┼───┼─────────┼────────────┼──────────┼───────────┤
│一│林志祐│八十八年九月二十一│彰化縣員林鎮○○里○○街│窒息、物體倒塌壓傷。│                      │
│一│      │日上午二時許      │二七五巷三號三樓（住所）│地震。              │                      │
├─┼───┼─────────┼────────────┼──────────┼───────────┤
│一│黃麗華│八十八年九月二十一│彰化縣員林鎮○○里○○街│窒息、房屋倒塌掩埋。│                      │
│二│      │日上午二時許      │二七五巷一號四樓（住所）│地震。              │                      │
├─┼───┼─────────┼────────────┼──────────┼───────────┤
│一│林志忠│八十八年九月二十六│彰化縣員林鎮○○里○○街│窒息、房屋倒塌掩埋。│        │
│三│      │日十六時二十分發現│二七五巷三號三樓（住所）│地震。              │                      │
├─┼───┼─────────┼────────────┼──────────┼───────────┤
│一│蕭麗卿│八十八年九月二十一│彰化縣員林鎮○○里○○街│窒息、物體倒塌壓傷。│                      │
│四│      │日上午二時許      │二七五巷三號三樓（住所）│地震。              │                      │
├─┼───┼─────────┼────────────┼──────────┼───────────┤
│十│何仁智│八十八年九月二十一│彰化縣員林鎮○○里○○街│外傷性休克。地震。  │                      │
│五│      │日上午二時許      │二七五巷五號二樓（住所）│                    │                      │
├─┼───┼─────────┼────────────┼──────────┼───────────┤
│一│林新強│八十八年九月二十一│彰化縣員林鎮○○里○○街│窒息、物體倒塌壓傷。│                      │
│六│      │日上午二時許      │二七五巷三號三樓（住所）│地震。              │                      │
├─┼───┼─────────┼────────────┼──────────┼───────────┤
│一│金祥瑞│八十八年九月二十一│彰化縣員林鎮○○里○○街│窒息、房屋倒塌掩埋。│                      │
│七│      │日上午二時許      │二七五巷一號六樓（住所）│地震。              │                      │
├─┼───┼─────────┼────────────┼──────────┼───────────┤
│一│詹宗斌│八十八年九月二十一│彰化縣員林鎮○○里○○街│腦挫傷、頭部外傷。地│                      │
│八│      │日上午二時許      │二七五巷一號六樓（住所）│震。                │                      │
├─┼───┼─────────┼────────────┼──────────┼───────────┤
│一│詹騏仲│八十八年九月二十一│彰化縣員林鎮○○里○○街│窒息、房屋倒塌掩埋。│                      │
│九│      │日上午二時許      │二七五巷一號六樓（住所）│地震。              │            │
├─┼───┼─────────┼────────────┼──────────┼───────────┤
│二│張林宜│八十八年九月二十一│彰化縣員林鎮○○里○○街│休克、肢體多發性外傷│                      │
│０│      │日上午二時許      │二七五巷五號六樓（住所）│。地震。            │                      │
├─┼───┼─────────┼────────────┼──────────┼───────────┤
│二│張永然│八十八年九月二十一│彰化縣員林鎮○○里○○街│腦挫傷、物體倒塌壓傷│                      │
│一│      │日上午二時許      │二七五巷五號六樓（住所）│。地震。            │                      │
├─┼───┼─────────┼────────────┼──────────┼───────────┤
│二│江珮瑜│八十八年九月二十一│彰化縣員林鎮○○里○○街│休克、肢體多發性外傷│                      │
│二│      │日上午二時許      │二七五巷五號六樓（住所）│。地震。            │                      │
├─┼───┼─────────┼────────────┼──────────┼───────────┤
│二│張育慈│八十八年九月二十一│彰化縣員林鎮○○里○○街│休克、肢體多發性外傷│                      │
│三│      │日上午二時許      │二七五巷五號六樓（住所）│。地震。            │                      │
└─┴───┴─────────┴────────────┴──────────┴───────────┘
【附表二：本案被告在龍邦富貴名門新建工程負責之職務、期間】
┌──┬─────┬──────────────┬──────────┬────────────────┐
│編號│被告姓名  │      職        務          │    期        間    │      備              註        │
│    │          │                            │      （民國）      │                                │
├──┼─────┼──────────────┼──────────┼────────────────┤
│一  │甲○○    │建築師                      │年間至9.1.日    │建築設計至竣工                  │
│    │          │（甲○○建築師事務所負責人）│                    │                                │
├──┼─────┼──────────────┼──────────┼────────────────┤
│二  │未○○    │監造人員                    │1.11.日至7.日  │開工至地下室樑筋綁紮等施工      │
│    │          │（甲○○建築師事務所）      │                    │                                │
├──┼─────┼──────────────┼──────────┼────────────────┤
│三  │寅○○    │監造人員                    │7.日至9.1.日  │地下室樑筋綁紮等施工至竣工      │
│    │          │（甲○○建築師事務所）      │                    │                                │
├──┼─────┼──────────────┼──────────┼────────────────┤
│四  │庚○○    │主任技師兼業務副總          │1.11.日至9.1.日  │開工至竣工                      │
│    │          │（啟阜公司）                │                    │                        │
├──┼─────┼──────────────┼──────────┼────────────────┤
│五  │辰○○    │員林區經理                  │1.11.日至9.1.日  │開工至竣工                      │
│    │          │（啟阜公司）                │                    │                                │
├──┼─────┼──────────────┼──────────┼────────────────┤
│六  │戊○○    │(1)1.11.日起為工地主任      │1.11.日至8.日  │開工至一樓樓版、樑及車道綁紮等施│
│    │          │(2)5.日起為副理          │（起訴書、原判決均誤│工                              │
│    │          │（啟阜公司）                │載為11.16.日至9.1.│                                │
│    │          │                            │日）                │                                │
├──┼─────┼──────────────┼──────────┼────────────────┤
│七  │巳○○    │(1)任職龍邦公司時：          │(1)1.11.日至8.月底│(1)開工至一樓牆位及預留筋放樣等施│
│    │          │  工務部副所長兼現場監工    │                    │  工                            │
│    │          │(2)借調至啟阜公司後：        │(2)9.月初至10.日│(2)一樓牆位及預留筋放樣等施工至Ｂ│
│    │          │  工地主任                  │                    │  棟四樓樑版筋綁紮等施工        │
├──┼─────┼──────────────┼──────────┼────────────────┤
│八  │謝富丞    │工地主任                    │9.月至1.月      │一樓樓版施工至Ｂ棟十一樓柱筋綁紮│
│    │（未上訴）│（啟阜公司）                │（起訴書誤載為11.1.│                                │
│    │          │                            │日至12.8.日）      │                                │
├──┼─────┼──────────────┼──────────┼────────────────┤
│九  │酉○○    │(1)6.8.日起為工地主任      │6.8.日至9.1.日  │地下室基礎施工至竣工            │
│    │          │(2)12.8.日起為工務部副所長  │（起訴書誤載為12.9.│                                │
│    │          │(3)4.7.日起為工務部所長    │日至12.日）      │                                │
│    │          │（啟阜公司）                │                    │                                │
├──┼─────┼──────────────┼──────────┼────────────────┤
│一０│徐立緯（原│現場監工                    │1.11.日至8.4.日  │開工至地下一樓版模組立、第一層安│
│    │名壬○○）│（啟阜公司）                │                    │全支撐等施工                    │
├──┼─────┼──────────────┼──────────┼────────────────┤
│一一│丑○○    │現場監工                    │8.至7.9.日    │一樓車道、版、樑組模等施工至Ｂ棟│
│    │          │（啟阜公司）                │                    │十一樓至十六樓室內打石等施工    │
├──┼─────┼──────────────┼──────────┼────────────────┤
│一二│天○○    │現場監工                    │9.20.日至9.1.日  │Ｂ棟一樓鋼筋版、樑綁紮等施工至竣│
│    │          │（啟阜公司）                │                    │工                              │
├──┼─────┼──────────────┼──────────┼────────────────┤
│一三│卯○○    │現場監工                    │11.月至9.1.日    │Ｂ棟五樓牆筋綁紮等施工至竣工    │
│    │          │（啟阜公司）                │                    │                                │
├──┼─────┼──────────────┼──────────┼────────────────┤
│一四│丙○○    │工務部副理                  │1.11.日至2.月    │開工至Ｂ棟十二樓施工            │
│    │          │（龍邦公司）                │                    │                                │
├──┼─────┼──────────────┼──────────┼────────────────┤
│一五│己○○    │工務部副所長兼現場監工      │9.月至9.1.日    │一樓施工至竣工                  │
│    │          │（龍邦公司）                │                    │                                │
├──┼─────┼──────────────┼──────────┼────────────────┤
│一六│地○○    │鋼筋彎紮工程                │5.日至7.日  │大底鋼筋綁紮至Ａ棟頂水箱紮筋    │
│    │          │（首記公司負責人）          │                    │（6.日Ｂ棟水箱紮筋完畢）    │
└──┴─────┴──────────────┴──────────┴────────────────┘
                                                      Ａ


司法院資訊處製作；財團法人民間司法改革基金會備份。
